臺灣臺南地方法院民事判決　九十年度訴字第四六六號
　　原　　　　　告　光泓股份有限公司
　　（即反訴被告）
　　法定代理人　　　乙○○
　　共同訴訟代理人　蘇新竹律師
　　　　　　　　　　張清富律師
　　複　代　理　人　謝依良律師
　　被　　　　　告　農廳蜂業有限公司
　　即反訴原告）　　　　　　.
　　法定代理人　　　甲○○　　.
　　訴訟代理人　　　林瑞成律師
右當事人間請求給付貨款事件，經本院於民國九十三年一月十九日言詞辯論終結，判
決如左：
  主      文
被告應給付原告新台幣壹佰零柒萬元及自民國八十九年十二月二十三日起至清償日止
，按週年利率百分之五計算之利息。
訴訟費用由被告負擔。
反訴原告之訴及其假執行之聲請均駁回。
反訴訴訟費用由反訴原告負擔。
  事　    實
壹、本訴部分
甲、原告方面：
一、聲明：求為判決：被告應給付原告新台幣（下同）一百零七萬元，及自支付命令
    送達翌日起至清償日止，按週年利率百分之五計算之利息。
二、陳述：
    (一)被告於民國（下同）八十七年八月一日向原告訂約承購「鍋爐設備及真空濃縮
      裝置」乙套，原告於八十七年十一月二十日履約完畢，被告迄今僅給付貨款百
      分之六十，餘款百分之四十計一百零四萬元未付。被告另增購中古雙層鍋三萬
      元亦未清償，前後共欠一百零七萬元，有合約書及出貨維修單各一份可證。爰
      依買賣契約請求被告給付價金一百零七萬元，及自支付命令送達翌日起至清償
      日止，按週年利率百分之五計算之利息。
    (二)對於被告抗辯之陳述：
      1.遲延交付部分
        (1)依合約書，原告固應於八十七年十一月二十日交貨，惟因被告廠房未完成
          ，為等候被告廠房修改清理（待挪出機器所需之空間），遂遲延至八十八
          年一月十一日、十三日及十五日分三天交貨，且按裝完畢。系爭裝置應使
          用二百二十伏特三相電源，因此雙方於簽訂合約書估價單附註：「估價未
          包括土木工程，胴體保溫及電源工事」，系爭裝置於按裝使用後，因電力
          不足常跳電而無法試車使用，八十八年四月三日被告利用隔壁土地地號再
          申請一組單相，與原來二組單相二百二十伏特併聯使用，電源問題始解決
          。
        (2)系爭機器使用僅電源為：動力用三相二二○伏特、計裝用單相二二○伏特
          、計器用單相一○○／一一○伏特，此觀原告於九十年五月十四日準備程
          序當庭提出之系爭機器使用條件說明甚明，是被告應至少提供三相二二○
          伏特電源，始得供運作所需，被告固主張原有電源已足供系爭機器運作所
          需，並提出電費明細資料單為証，惟依被告提出之電費明細所載電表資料
          ：「表別：１、型式：２５。」等語，查為：「中興牌單相三線式電表」
          ，被告所提供之電源為單相型式，不足供系爭機器運作所需，系爭機器既
          待被告提供足供運作之電源始得運作，是被告於提供適宜操作之電源之前
          ，原告自無給付遲延之情形。
        (3)為釐清被告供電遲延情形，請向台電台南區管理處查明下列被告申請電表
          時間：
          Ａ組：電表號碼00－0000－00號。為被告原有單相二二○伏特電
                表　（即卷附被告提出電表資料）。
          Ｂ組：電表號碼00－0000－00號。為被告為供系爭機器運作所需
                ，嗣後所申請單相二二○伏特電表。
          Ｃ組：電表號碼00－0000－00號。為被告最近所申請三相二二○
                伏特電表。
        (4)被告固辯稱於八十七年十一、二月時即已加裝三十馬力之變相器，以供系
          爭裝置使用，惟此適足証被告原有單相二二○伏特電源不足供系爭裝置所
          需（否則何需加裝變相器？），又縱有三十馬力之變相器，惟馬力仍不足
          供系爭裝置使用（系爭裝置需五十六馬力），方於八十八年三月再行申請
          一組電表，並併聯使用為三相二二○伏特電源，此益足認原告並無遲延情
          節（否則被告何需再行申請加裝電表？）。況依系爭工程契約所載付款辦
          法：訂金２０％、交貨２０％、按裝完成２０％，若如被告所述原告本應
          自八十七年十一月廿日交貨而有所遲延，被告早已依契約明文，按日扣款
          總價之千分之三，被告又豈有於原告已陷於遲延時，仍於八十八年一十九
          日、八十八年二月十二日給付貨款及按裝款之理？足認被告亦知悉原告並
          未遲延情事，方給付款項。
        (5)被告辯稱已於八十七年十一、十二日設變相機供系爭裝置使用電源云云，
          惟：變相機既應系爭機器現場運作所需，相關之線路安排等非待系爭裝置
          按裝完畢後始得進行，顯見變相機之裝設必後於系爭機器之設置，即八十
          八年一月十五日以後始有可能，被告稱於八十七年十一、十二月，即系爭
          裝置按裝前即已設置，自與事實不符。況三十馬力之變相機顯不足供系爭
          裝置使用，且易導致跳電而生危險等情，有鈞院電詢台電公司記錄可憑。
          依台電公司電話記錄，兩組單相二二○伏特電源可併聯為三相二二○伏特
          電源以為系爭裝置使用，足認原告所稱待被告於八十八年三月間申請另組
          單相二二○伏特電源併聯以供系爭裝置使用，洵屬為真。
        (6)系爭濃縮裝置主要可分為三部分，分別為蒸氣鍋爐１０ＨＰ（馬力）。
          冷卻系統２５ＨＰ。濃縮槽真空幫浦、攪拌機２１ＨＰ。上開三部分
          運作情形如下：啟動蒸氣鍋爐（單獨運轉至設定壓力時自動關閉，壓力降
          低時再自動啟動，鍋爐關閉時間僅約二至三分鐘），冷卻系統（此為連續
          運轉），真空幫浦攪拌機抽取蜂蜜至濃縮槽並進行濃縮水份（此為連續運
          轉），除蒸氣鍋爐依壓力大小而自動開關（每次關閉時間約二至三分鐘）
          外，其餘部分均屬連續運轉而無停止時間，系爭裝置全載即指上開三部分
          全部運轉，輕載即指僅部分運轉，系爭裝置即依全載＞輕載（二至三
          分鐘）＞全載程序，反覆循環為之。是系爭裝置全載時所需馬力為５６Ｈ
          Ｐ，輕載時為４６ＨＰ，即所需動力為５６ＨＰ＞４６ＨＰ（二至三分鐘
          ）＞５６ＨＰ循環為之，被告所設變相機僅為３０ＨＰ，不足供系爭裝置
          全載或輕載使用。被告固爭執系爭機器僅３９．５ＨＰ，則被告裝置３０
          ＨＰ之變相機已足供使用云云，惟查：被告所辯與身為設計及製造者之原
          告所提出之機器資料洵屬不符。又如被告所述機器僅需３９．５ＨＰ乙節
          ，就系爭裝置其他部分所需動力，顯係故意脫漏，例如被告稱冷卻系統為
          １０ＨＰ，惟冷卻系統其餘裝置如冷卻水塔、循環幫浦等故不提及，顯有
          掛一漏萬之失。況系爭機器若果僅有３９．５ＨＰ，應導致冷卻及脫水效
          率不足之情形，惟系爭機器脫水效率正常等情，業經鑑定報告說明甚詳，
          益足証被告所辯不實。退步言之，縱以被告所述３９．５ＨＰ論之，於全
          載情形時，被告所提供之３０ＨＰ變相機仍不足供使用。
      2.瑕疵部分
        (1)試期間，原告依被告要求有修改蒸汽加熱器切短增加冷卻水塔及幫
          浦裝配水管加裝攪拌器等。原告自八十八年四月六日開始使用到同年五
          月中旬，均依合約書第六條第六項約定「開始使用一個月內，派員協助操
          作」。
        (2)否認被告主張系爭濃縮機之熱交換器的法蘭材質厚度太薄，導致內管經熱
          脹冷縮之程序裂開漏水。且被告所提需修理報價單資料是否與系爭機器有
          關，尚有疑問，被告從未主張系爭機器有漏水情事，直至鑑定報告肯定系
          爭機器效能後方提出，上開資料是否被告事後所為或操作不當導致顯有可
          疑。按系爭法蘭材質位於加熱器外側，並不承受蒸氣壓力，實際承受蒸氣
          壓力者為管板，被告所辯法蘭材質太薄、耐壓能力不足導致內管破裂，及
          所提他公司檢查意見殊無足採。以原告就系爭機器之設計及實際施作厚度
          計算，顯然超過原先估計值甚多，絕無可能發生耐壓不足或破裂情事，其
          計算式：胴板所需最小厚度為０．５６ｍｍ，實際厚度為４．５ｍｍ。胴
          板承受壓力為２公斤／平方公分，實際可承受壓力為１５．９８公斤／
          平方公分。管板所需最小厚度為１０．６４ｍｍ，實際厚度為１６ｍｍ。
          管板承受壓力為２公斤／平分公分，實際可承受壓力為４．５２公斤／平
          方公分。若如被告主張內管確有破裂情形，將導致空氣逸入管路造成真空
          度不足正常標準，以系爭機器運作原理既為真空吸引排除水份，則如真空
          度不足將導致機器無法運作，惟依測試情形機器顯然正常運作並達到排水
          速率要求（僅因設定問題未達全載狀態），此有鑑定報告可佐，足認被告
          所稱管路破裂情事不實。又加熱器運作及溫度設定係採手動操作，故溫度
          設定不佳將導致熱能提供程度受有影響，從而影響排水速率，此業經鑑定
          報告交待甚明。被告所稱排水速率差別純屬機器運作加速問題，與被告主
          張漏水絕無關連。蜂蜜含水量排除速率於廿～三十分鐘與三十一、二分鐘
          有明顯差別，導因於當日為測試蜂蜜含水量，而將系爭機器暫時關閉取樣
          ，嗣後再重新開機回復至最高效率狀態尚需至少一分半之時間，該段「加
          速」階段之排水能力自然較差，是被告所質疑之廿至廿五分鐘與廿五分鐘
          至三十分鐘排水速率約略相等（約０．２３％／分鐘），何以三十一、二
          分鐘僅均為０．０５％／分鐘，原因即為此等短時間機器尚處於「加速」
          狀態，平均排水量自難與廿～三十分鐘之狀態相比（詳言之，廿、廿五分
          鐘時平均排水速率較高係因１．５分鐘加速＋３．５分鐘最高效能，三十
          一、二分平均排水速率較低係因１．５分鐘加速＋０．５分鐘最高效能）
          ，與被告主張機器漏水並無關連，卷附鑑定報告所以載明：最後二分鐘「
          因測試時間太短，應可不予計入討論」等語（鑑定報告第五頁），原因即
          在於此。此理同於汽車行駛，於處於加速狀態時，平均每分鐘行駛距離，
          顯與已加　速完畢，達最高速度時，平均每分鐘行駛距離自有不同。況若
          如被告所主張之有漏水情形，顯然不應產生排水速率日漸減少之情形，而
          應為普通均為排水速率不足之情形（即一開始加熱即應受有漏水影響，每
          分鐘均無從達至０．２％之最低標準），足認被告主張顯不足採。
        (3)被告辯稱系爭機器效能需於廿分鐘內排除水份達２０％以下之甲級蜂蜜品
          質云云，與契約僅明文約定於廿分鐘完成產品製造等語，未約定具体內容
          （產品需達甲級品質）不符。又被告稱需達甲級（含水量２０％以下）品
          質方可長期保存，惟此乃農產加工之專門事項，並非原告所得明知，被告
          亦未曾告知，況縱認加熱速率未能於廿分排除水份達２０％以下，僅需加
          長排水時間（如廿五或三十分鐘），蜂蜜仍可達含水量２０％之甲級標準
          ，易言之，欲以系爭機器達甲級蜂蜜標準並無實際困難，被告主張無法達
          甲級標準並無足採。兩造並無約定需於廿分鐘內達到含水量２０％以下之
          甲級標準，被告辯稱為利保存，應以含水量達２０％以下以確保品質云云
          ，惟此涉蜂蜜專業事宜，非原告所能得知或同意。原告固於鑑定期日自承
          ：「機器是可將百分之廿四的蜜在廿分鐘內濃縮成百分之廿」等語，惟此
          乃原告對於系爭裝置效率極高，甚至高於原始約定標準之說明，非必屬雙
          方之約定內容，被告據此主張雙方約定為含水量２０％以下並無理由。此
          理同於買方欲購買時速達一百公里以上之汽車，嗣賣方交付時速可達二百
          公里以上之汽車並以此自誇，並不因此使雙方買賣契約條件變為二百公里
          以上之汽車甚明。
        (4)被告稱採收蜂蜜含水量有高達２６％者，是系爭機器需於廿分鐘內濃縮至
          ２０％以下始能合乎約定云云，惟被告就以含水量多少之蜂蜜進行濃縮未
          曾告知原告（如被告主張應以２６％為準，應舉証証明確有告知，並經雙
          方合意），自應以平均含水量數值為準，是依行政院農委會農業改良場九
          十二年九月廿三日苗場字第○九二○○四○八二號函所示樣本多數含水量
          介於２２％至２６％間，及原鑑定單位查詢結果，採收蜂蜜含水量為２３
          ％至２５％之間（首份鑑定報告第四頁）等情觀之，自應以２４％為平均
          數值，則系爭裝置確能於廿分鐘內將含水量２４％濃縮至２０％以下，足
          見效能無虞。
        (5)被告至鑑定結果出爐後，對於不利之鑑定結果，方另行主張系爭機器內容
          裂開漏水，惟系爭機器之法蘭材質及內管，為維修及更換零件所需，僅以
          螺絲加以鎖緊，並無封閉鎖死之情形，被告非無可能事後有所更動。遽令
          鑑定，必生相當爭議。被告聲請另送由財團法人金屬工業研究發展中心鑑
          定實屬不妥，應請委由原鑑定機關續為鑑定說明為宜。金工中心係以協助
          技術開發改良、製程技術自動化輔導、金屬材質研究、及以模具製造處理
          為主之服務，與本件爭點重在釐清機械設計「效能」是否合適，運作過程
          有無漏水瑕疵及被告主張機械已有內管裂開缺陷等項目已有未符，況經原
          告以電話聯絡金工中心結果，亦未能肯定對系爭機器及疑點確認具備鑑定
          能力，是若由金工中心鑑定，恐生專業性之可疑。又原鑑定機關台灣省機
          械技師公會原亦經被告所同意認可之鑑定機關，不過因鑑定結果不利被告
          ，被告方捨該機關而另行請求金工中心鑑定，惟原鑑定機關就鑑定專業能
          力從未見被告曾有任何質疑，對於鈞院囑託鑑定事項亦詳予說明，被告請
          求鑑定之點並非鑑定當時所提出，原鑑定機關因被告未有此等主張，並非
          專業能力不足或疏未說明，自無任何不適鑑定之理由，況被告嗣後提出之
          主張爭執，原鑑定機關已為補充鑑定說明，無須再由其他機關重新鑑定，
          以免延滯訴訟。原熱交換器設計高度為二．○公尺，應被告要求而修改一
          ．七公尺後，排水速率將降低１０％－１５％，則系爭機器於修改後尚可
          符合排水功率，於原始設計之排水功率尤無可疑。
        (6)被告一再主張系爭機器有漏水、冷卻器異常等瑕疵，惟系爭機器係屬利用
          反覆循環以排除水份構造，是一旦部分環節有所瑕疵（如冷卻能力不足或
          法蘭材質破裂漏水），必然影響排水速率，即必然造成排水效率不足，甚
          至造成蜂蜜含水量不減反升之情形，惟實際上排水速率顯高於被告要求等
          情，業經鑑定機關依客觀情狀判斷系爭裝置並無被告所指加熱管內管破裂
          漏水及冷卻能力不足之瑕疵，自無再行拆解逐件檢查，一一確認其內部構
          造及另行鑑定必要，被告對於原鑑定機關之專業、公正性本無意見並同意
          鑑定，今竟因鑑定報告有所不利而全盤否認，要求另行指定單位鑑定，實
          無必要，且有違誠信原則與訴訟終結。再者，被告於本件訴訟自九十年初
          繫屬至九十二年初首次鑑定報告出爐為止，二年餘之時間，均僅以「系爭
          裝置未能在廿分鐘內完成產品製造」抗辯，並指稱因含水量未能達２０％
          以下（排除水份效率不佳），日久將產生腐敗變質云云，從無一語提及加
          熱器有漏水，並導致生水滲入蜂蜜情事，今僅因鑑定結果與其主張不符，
          即突以其他瑕疵爭執，惟如系爭機器早有如被告主張之瑕疵，則被告又豈
          有未發現（或委由其他廠商整修檢查），並即行提出抗辯之理？系爭機器
          既屬反覆循環排水設計，是如其中部分機件存有瑕疵，即整部循環過程之
          蜂蜜均受有影響，自不因採樣位置不同而有影響鑑定結果。被告業已自承
          係為配合少量操作始要求原告修改加熱器高度：被告訴代已於鑑定期日自
          承：「．．原告原先不知四桶以下之蜂蜜使用本機器噴過不去（因被告未
          告知使用容量），因為有時幫人加工的蜜在四桶以下，就不能使用這份機
          器，蜜在裡面不能循環會燒焦，所以才要求原告將加熱器降低，以便四桶
          以下的蜜也可以使用此機器」等語，是被告嗣後主張係原告自行修改高度
          ，顯與前述主張自相矛盾。
        (7)被告所引蜂農即證人洪義發等之証詞不足証明蜂蜜損害與系爭裝置有何必
          然關連：
          証人洪義發部分：
            依証人洪義發所述：「八十八年五月間，約九桶，每桶二百公升，工資
            每桶八百元」、「後來我要求被告一桶賠我一萬八千八百元」、「依我
            的標準，濃度是有到百分之廿，但是不知為何會發酸，但是被告交付的
            時侯，有使用他的儀器測給我看」，惟証人所稱委託加工，嗣後請求賠
            償已逾四年，於無任何單據或文件可資參考之情形下，竟可就細節，如
            加工桶數、工資，賠償細節（含零頭）以說明，已與常理有違。又依被
            告所提出之台灣省養蜂協會理事長所出之報告書所載：「乙級蜜存放三
            個月即容易漸漸失原有香氣而走味，六月後即容易發酵變質」等語，則
            証人竟証稱僅隔二個月即告酸化變質，自與被告所提資料相左，足証所
            述不實。蜂密發酸原因為何無從証明（因專業養蜂証人亦不清楚），即
            不足証明係系爭裝置所致。被告交付時經以儀器檢測含水量達百分之廿
            以下，足認系爭裝置之效能無虞，並無被告所指漏水導致水份不降反升
            之情形。又被告於交付時既以儀器加以測量，則絕無可能坐視水份含量
            過高而可能酸敗，仍交付蜂農之理。況蜂蜜於交付時既未發現含水量過
            高之瑕疵，則至出現酸化現象之數月間，不無因保存不良或添加水份（
            灌水蜂蜜）而導致酸敗可能，又何能僅歸責於系爭裝置？
          証人陳德隆部分：
            証人陳德隆証稱：「八十八年四、五月間，數量是十五桶」、「他有量
            （水份）給我看，當時確實有達到我的要求，但不知後來為何會壞」，
            惟：証人所稱委託加工，嗣後請求賠償等情已逾四年，於無任何單據或
            文件可資參考之情形下，竟可就細節，如加工桶數、工資，賠償細節（
            含零頭）予以說明，已與常理有違。所述加工時間與被告提出証人簽立
            之証明書時間不符。証人証稱僅一、二個月蜂蜜就壞了，與被告自行提
            出之資料顯示含水量過高蜂蜜至少需六個月方可能變質情形不符，足認
            所述不實。況蜂蜜何以損害原因既不得而知，自不足証明係系爭裝置所
            致。被告交付時既以儀器測量水份，足認交付時蜂蜜含水量已達要求，
            並無被告所指漏水情形。況蜂蜜於交付時既未發現含水量過高之瑕疵，
            則至出現酸化現象之數月間，不無因保存不良或添加水份（灌水蜂蜜）
            而導致酸敗可能，又何能僅歸責於系爭裝置？
          証人張國賢部分：
            証人張國賢証稱：「（被告交付時）有沒有測量（水份）？）有」、「
            一桶賠我一萬八千多元，蜜我丟掉了」、「（如何知道蜂蜜壞掉？）向
            我買蜜的人退還給我，並向我反應」云云，惟：証人所述加工及賠償細
            節歷經四年餘仍能清楚記憶，實與常理不符。被告交付時既以儀器測量
            水份，足認交付時蜂蜜含水量已達要求，並無被告所指漏水情形。前開
            二証人証稱因雙方協議利用酸化蜂蜜再利用以養蜂、而以一萬八千餘元
            賠償，惟証人張國賢稱係將蜂蜜丟棄未再利用，仍以相同價格賠償，兩
            相對照，自足認所述不實。証人係因顧客退貨而知悉蜂蜜酸掉，則是否
            因出售時或顧客購買後不當保存或添加水份而導致蜂蜜變質等情尚不得
            而知，自無從証明系爭裝置之瑕疵。
          証人許瑞仁部分：
            証人許瑞仁証稱：「約八十六、七年間（委託代工）」、「經過一個月
            後，消費者反應蜜有問題．．」、「（有無量水份濃度？）有，但是蜂
            蜜熱的時侯，水份濃度確實是百分之十八、十九，但當時之濃度不準，
            而且他們是從取樣口取樣測量」云云，惟：証人所述加工及賠償細節歷
            經四年餘仍能清楚記憶，此實與常理不符。況以証人所述抽樣方式，係
            被告自取槍口採樣，以本身儀器檢測水份，當無誤差可能，則交付時蜂
            蜜含水量已達要求，並無被告所指漏水情形。証人係因顧客反應而知悉
            蜂蜜酸掉，則是否因出售時或顧客購買後不當保存或添加水份而導致蜂
            蜜變質等情尚不得而知，自無從証明系爭裝置之瑕疵。
          証人邱厚勝部分：
            証人邱厚勝証稱：「很多年前，約五、六月間（委託代工）」、「（你
            知道壞掉的原因？）不知道，應該是機器有問題」、「（機器有何問題
            ？）我不了解機器」、「（濃縮時有無始終在場？）有時會在場，有時
            載去以後再回來，沒有一直在場」云云（同前筆錄參照），惟：証人
            未能清楚証稱委託代工之時間，即不足証明與本案有關。又証人對於
            機器原理及操作毫不清楚，卻一口咬定係機器問題導致蜂蜜損壞，其配
            合被告陳述故為不實指摘甚明。証人既証稱代工濃縮時不在現場，則究
            竟濃縮過程出現何等問題，是否確因機器原因（可能因被告保存方式不
            良），証人亦無從証明。証人既非立即發現含水量過高之瑕疵，則是否
            因出售時或顧客購買後之數月間因不當保存或添加水份而導致蜂蜜變質
            等情尚不得而知，自無從証明系爭裝置之瑕疵。
          証人謝財發部分：
            証人謝財發証稱：「很多年前，大約四月份（委託代工）」、「他（被
            告）只跟我說蜂蜜壞掉，我就沒有去載回來，以每桶四八○斤的重量計
            算，每斤賠我八十元」、「（有無一直在場，蜜是否沒有出來？）沒有
            ，我看到他將蜜倒入桶內就回來了，要去載時，他說蜜壞了，蜜流不出
            來」云云（同前筆錄參照），惟：証人未能清楚証稱委託代工之時間，
            即不足証明與本案有關。依前開証人等之陳述，被告均以每桶賠償一萬
            八千八百元方式協議，惟獨本証人獲賠每桶三萬八千四百元（480×80
            ），被告何以獨厚謝某？此實與常理不符。被告僅告知蜂蜜壞掉等語，
            原因如何証人不得而知，不足認與系爭裝置有關。被告指摘機器瑕疵係
            為內管漏水導致蜂蜜含水量過高云云，從未稱系爭裝置有不能流出蜂蜜
            之瑕疵，証人竟稱蜜流不出來云云，與被告主張顯然相左，尤足証其不
            實。被告提出之養蜂協會証明書載明如蜂蜜含水量過高，逾六個月後容
            易酸敗等語，惟被告竟於濃縮完即告知蜂蜜壞掉等情，自與所提証據洵
            不相符。況証人未親眼見裝置操作之情形，如何能認與系爭裝置有關？
          証人江順良、蔡炳煌部分：
            証人江順良、蔡炳煌証稱：「約八十八年五、六月左右（委託代工）」
            、「蜜載回來不久出售，客戶就反應發酸」、「代工時我有在場，用儀
            器測，濃度有達到標準」云云，惟：証人所述加工及賠償細節歷經四年
            餘仍能清楚記憶，實與常理不符。証人稱蜜載回來不久即酸敗，與被告
            所提資料顯示含水量過高之蜂蜜逾數月始可能出現酸敗現象等情不符，
            足認所述洵非屬實。況代工時經以儀器檢測既有達含水量標準，如何會
            產生酸敗現象實令人費解。証人既非立即發現含水量過高之瑕疵，則是
            否因出售時或顧客購買後之數月間因不當保存或添加水份而導致蜂蜜變
            質等情尚不得而知，自無從証明系爭裝置之所致。
          又依上開証人所述，要求被告濃縮蜂蜜之含水量自２０％至２２％（洪
            義發、邱厚勝）、２２％（陳德隆）、未特定濃度（張國賢）、１８、
            １９％（許瑞仁）、２０％（謝財發、江順良、蔡炳煌）不等，即甲、
            乙級蜂蜜標準均參雜不一，此足認被告主張系爭機器應於廿分鐘內完成
            產品製造等情，非指必需完成甲級蜂蜜、即含水量２０％以下之標準，
            而係僅需完成產品（不限甲級產品）製造即為已足。尤以証人身為蜂業
            相關人員，對於含水量之認知不一而足，則被告既未於契約明文說明，
            原告非專業人員，對於蜂蜜知識並不清楚，又何能知悉所指係需完成甲
            級蜂蜜產品之製造？
          加熱管鋸短焊接，純係原告應被告操作需要所為修改，且修改結果亦未
            導致破裂漏水情形，已為鑑定報告補充說明甚詳。況被告所指漏水瑕疵
            ，即為所主張排除水分效率不佳之原因，惟証人洪義發、陳德隆、張國
            賢、許瑞仁等均証稱被告濃縮蜂蜜後曾以本身儀器測量蜂蜜含水量，均
            達要求標準後始行交付等情，則被告稱水分未能濃縮至標準，顯與事實
            不符，尤難認有被告所指漏水瑕疵。被告尚未主張系爭裝置存在管路破
            裂導致漏水瑕疵之前，原鑑定人即於九十二年三月廿九日首次鑑定報告
            業已載明：「測試當天加工完成之蜂蜜經扣減水分，雙方均不否認，數
            量相當，經以嘴嚐所排除水份之甜分，尚在正常範圍」等語，顯見此早
            為鑑定人所注意，非應被告質疑所為之杜撰說明，被告稱鑑定人於鑑定
            當時未加注意，於補充報告杜撰「水分甜度正常」、「蜂蜜裝回桶內，
            所減少之量亦等於所排出之水量」云云，與首次鑑定報告即載明等情不
            符。系爭裝置係於封閉管路內，透過加熱、冷卻等循環程序達脫水目的
            ，如其中一環節效能不佳或管路破裂瑕疵，均無從達到預定效能，惟系
            爭裝置依鑑定說明確能達被告所稱之效能，被告一再稱冷卻能力不佳或
            管理破裂漏水瑕疵，顯未能說明何以鑑定結果顯示系爭裝置卻能達預定
            效率。
    (三)證據：提出工程合約書一件、估價單六件、補充約定書一件、出貨維修單一紙
      、冠成起重工程行工作請款單三紙、機器設計圖、計算式各一件、照片七張等
      為證。
乙、被告方面：
一、聲明：求為判決：原告之訴駁回。
二、陳述：
    (一)依債之本旨，應至試車完成正常運轉，始能謂交貨，原告交付系爭裝置未具備
      約定品質，不能謂已交貨完成。原告雖主張被告廠房尚未蓋好，其無法交貨及
      被告至八十八年四月始裝妥電力，在此之前無法按裝試車云云，惟被告廠房於
      系爭契約訂立一年前即已蓋好，否則原告又如何製造適合被告廠房高度之系爭
      設備及裝置？原告雖主張被告至八十八年四月始裝妥電力，在此之前無法按裝
      試車云云，惟被告電力已於八十五年四月復電使用迄今，被告廠房原本就具備
      三相的電力，被告於八十四年底或八十五年左右曾經拆除舊房子，新房子蓋好
      後有復電，被告於八十七年十一、十二月間即委由合興水電行裝設一台三十馬
      力變相機，將電力變為三相二二○伏特之電力，被告早已配合提供電力裝設系
      爭裝置，並無遲延情事，否則原告何以試車？且不能以將設備送到被告處所就
      認為是已經交貨，依債之本旨，應該試車完成才算是交貨完畢，原告交付的機
      器應能正常運轉才算交貨完成。原告應使系爭裝置合於約定之二十分鐘內完成
      產品的程度，始能謂依債之本旨交貨。
    (二)兩造於八十七年八月一日訂立「鍋爐設備及真空濃縮裝置」工程合約後，又於
      同年月八日訂立「補充合約書」，約定「乙方（即原告）保證上開設備及裝置
      ，可於二十分鐘以內完成產品之製造，否則視為違約，甲方（即被告）得不經
      催告逕行解除契約，乙方（即原告）應將已收工程款返還甲方（被告），並應
      支付同額之違約金」，詎上開設備及裝置屢經原告試車及調整，並不具備於二
      十分鐘內完成產品製造之約定品質，被告已依「補充合約書」第二條之約定，
      於八十九年一月六日以第四號存證信函解除契約，原告自應依上述約定將已收
      工程款返還被告，並給付同額之違約金，而在原告未給付該款項前，被告可拒
      絕給付系爭價金。
    (三)因右開裝置無法達到於二十分鐘內完成產品製造之品質，造成被告代工蜂農蔡
      炳煌等人之產品損壞，原告應予賠償，原告尚未賠償被告，不得請求系爭價款
      。
    (四)系爭濃縮機排除水分速度緩慢之主因，應在於熱交換器（加熱器）的法蘭材質
      太薄，導致內管經熱脹冷縮之程序後而裂開漏水，非如台灣省機械技師公會鑑
      定報告書所言可能是蒸汽鍋爐並未全載所致，蓋：一按系爭濃縮機之熱交換器
      （加熱器）的法蘭材質厚度太薄，導致內管經熱脹冷縮之程序後已裂開漏水，
      引起加熱水進入正濃縮中的蜂蜜內（而蜂蜜一旦混入加熱水，以後就會酸敗而
      損害），此應為濃縮機排除水分速度緩慢之主因，而非本鑑定所謂蒸汽鍋爐並
      未全載所致，此有被告請其他廠商檢驗之報告附呈可稽，鑑定顯未窺全貌，自
      有未合。鑑定稱造成排除水分速度緩慢之原因，係操作人員將加熱溫度顯示器
      誤認為採樣溫度顯示器，致溫度未設定妥當，致蒸汽鍋爐並未全載供應云云，
      惟按系爭蒸汽鍋爐係自動化運作，鍋爐開動後即自動加溫，至溫度達到時即自
      動停止加溫，並未以人工操作，故絕無所謂溫度未設定妥當致蒸汽鍋爐未全載
      供應之問題，則造成排除水分速度緩慢之原因，應係在濃縮蜂蜜的過程中，一
      面在排除水分，另一面卻因內管漏水而在加入加熱水，抵銷排除水分的速度，
      甚至於大於排水速度所致，與蒸汽鍋爐有無全載供應無關，鑑定未就內管有無
      漏水加以檢驗，驟謂「蒸汽鍋爐並未全載供應，『可能』因此造成造成排除水
      分速度緩慢之主因」，自屬臆測之詞，而無可採。鑑定謂測試二十分鐘後之五
      分鐘（二○至二五分鐘），蒸汽鍋爐處於全載狀態，故排除水分速度平均0.24
      ﹪/分鐘，再後之五分鐘（二五至三○分鐘），蒸汽鍋爐處於全載狀態，故排
      除水分速度平均0.22﹪/分鐘，最後之測試二分鐘（按即三一至三二分鐘），
      水分減少0.1﹪（按換算後即為0.05﹪/分鐘）云云，準此，已經處於全載狀態
      之蒸汽鍋爐，其排除水分之速度竟越來越慢（0.24﹪/分鐘→0.22﹪/分鐘→
      0.05﹪/分鐘），惟查鑑定報告並未進一步解釋蒸汽鍋爐之排除水分速度何以
      越來越慢之矛盾現象，已有迴避問題且有偏頗，茲查有此矛盾現象，應係外力
      介入所致，亦即因內管隨著熱脹冷縮程序之加長而漏水更嚴重，造成大量之加
      熱水進入正濃縮中的蜂蜜中所致，故排除水分緩慢之原因，絕非蒸汽鍋爐有無
      處於全載狀態之問題。
    (五)被告之所以需要將蜂蜜濃縮，係為將水分降至百分之二十以下，以便於久藏不
      酸敗，鑑定引用之國家標準乙級（修訂於七十三年）含水量低於百分之二三（
      高於百分之二○），其並無考慮本件濃縮蜂蜜係為可久藏不酸敗之因素，該國
      家標準乙級自不適用於本件之情形。台灣為典型的海島型氣候，夏季氣候更是
      高度溼熱，在這樣的環境下，乙級蜜存放三個月即容易漸漸失去原有香味，六
      個月後即容易發酵變質（按含水率高相對含糖率亦低，蜂蜜濃度變稀薄，使酵
      母菌及霉菌容易生長，因蜂蜜中常含有少量的耐糖性酵母菌，使蜂蜜容易發酵
      變酸、變質、不易保存，因此蜂蜜中的含水率就相當重要，而台灣主要採蜜期
      下雨頻率很高，所採收的蜂蜜含水率偏高，蜂農為長期間保存蜂蜜以確保品質
      ，即須將採收之蜂蜜加以濃縮），所以乙級蜜通常都會利用濃縮水分的技術將
      其水分降低到百分之二十以下，以利存放，亦即符合甲級蜜的標準，此有台灣
      省養蜂協會出具之「蜂蜜含水率報告書」附呈可稽。鑑定因未就是否熱交換器
      （加熱器）的法蘭材質太薄，導致內管經熱脹冷縮之程序後而裂開漏水進入蜂
      蜜中之現象加以鑑定，況查凡接觸到蒸汽之材料物件，應經工檢局或鍋爐協會
      檢驗合格，且兩造訂立之「補充契約書」第一條，亦有系爭設備應符合工業安
      全標準等相關法令之標準之約定，被告請求將本件另送其他單位鑑定。被告之
      所以購買系爭濃縮蜂蜜裝置，係為使蜂蜜不會發酵變質，否則被告何須花費高
      額費用購置系爭設備？原告稱兩造未約定水分應降至百分之二十以下，其所言
      自違背雙方訂約之真意，尤有進者，系爭設備於蜂蜜濃縮過程中，加熱水會進
      入蜂蜜中，顯即將異物混入蜂蜜中，此不但乖離農產加工之工業倫理，亦違背
      消費者保護原則，濃縮後之蜂蜜，不論含水量多寡，均已無法銷售，因此原告
      交付之系爭蜂蜜濃縮裝置，顯有給付不完全之債務不履行。
    (六)系爭蜂蜜濃縮裝置除上述濃縮過程中會混入加熱水之缺陷外，尚有冷卻器之冷
      卻能力不夠，致真空設備無法運作之缺陷（冷卻能力不夠，使溫度過高，造成
      無法以真空排除蜂蜜水分之現象），須要以30HP馬力冰水機組改裝，始能獲得
      所需要的溫度。關於此二缺陷之修補，被告另請廠商估價結果，前者須花費四
      十萬九千五百元（含稅），後者須花費二十八萬三千五百元（含稅），合計六
      十九萬三千元，原告應予賠償被告，有報價單二紙附成可稽。原告否認被告主
      張系爭濃縮機之熱交換器的法蘭材質厚度太薄，導致內管經熱脹冷縮之程序後
      裂開漏水，引起加熱水進入正濃縮中的蜂蜜內，蜂蜜會酸敗而損害等語，被告
      請求送鑑定。熱交換器的法蘭材質厚度太薄，導致內管經熱脹冷縮之程序後裂
      開漏水之缺陷，屬於原告設計施工不當之問題，被告並無「事後所為」，亦無
      操作不當之情事，此可由送鑑定以明其原因（如所附照片所示熱交換器的法蘭
      及內管，均為封閉狀態且鎖死之狀態，被告迄今從未委由他人修理或改裝，被
      告如何能「事後所為」？又系爭濃縮機之熱交換器，係自動加熱程序，何有操
      作不當之情事？可知此為原告卸責之語）。原告謂法蘭材質係位於加熱器外側
      ，並不承受蒸氣壓力，實際承受蒸氣壓力者為管板云云，惟查法蘭（flange
      ，凸緣）係在加熱器之內，上下兩個法蘭與內管（至少有七、八十支以上）成
      九十度角銜接，並以焊接方式銜接，法蘭與內管一同接受熱脹冷縮之程序，法
      蘭與內管非分別獨立，故原告謂法蘭材質不承受蒸氣壓力，殊無可採。系爭熱
      交換器的法蘭材質厚度之設計應有多少？及其與內管焊接之技術如何？又冷卻
      器之冷卻能力應有多少，始足以使真空設備運作？事涉專業知識及實務經驗，
      兩造既爭執甚烈，實應由專業人士鑑定以定紛爭。況查原告自交付系爭機器後
      ，從無測試報告給被告，其空言稱被告操作不當，殊無可採，尤其原告於鈞院
      九十一年十二月六日亦未指摘何者為正確操作，其一昧謂被告操作不當而影響
      系爭機器之速度及結果，實非的論，再者，在第三十一、二分鐘時，已逾二十
      分之一半，系爭機器之濃縮速度更為緩慢，何以系爭機器仍處於「加速」狀態
      ，原告無從予以合理說明，尤其是系爭機器在第三十一、二分鐘時如果仍處於
      「加速」狀態，其又何能於二十分鐘內完成蜂蜜之濃縮？縱令鑑定報告迴避第
      二十至第二十五分鐘時排除水分平均速度（下同）為0.24﹪/分鐘，第二十五
      至三十分鐘為0.22﹪/分鐘，第三十一、二分鐘時二分鐘間減少0.1﹪，其排除
      水分平均速度愈往下降（愈為緩慢）之問題，惟原告稱系爭機器在第三十一、
      二分鐘時尚「加速」狀態，即違經驗法則，而無可採。依現行法令規定，凡需
      接觸到蒸氣之材料物件，均需經工檢局或鍋爐協會檢查合格，因事涉公共安全
      問題，而且依據造訂立之「補充契約書」第一條，亦有系爭設備應符合工業安
      全標準等相關法令之標準之約定，原告迄今無法提出系爭機器經相關單位檢驗
      合格之證明，何能謂系爭機器已完全給付而無債務不履行？按花蜜是含水百分
      之六十至百分之八十的甜液，蜜蜂採集後還要經過五至七天，不斷扇風蒸發濃
      縮，使水分降到百分之二十以下，花蜜中的蔗糖會被蜂蜜體內所分泌的酵素分
      解轉化為葡萄糖和果糖，此即蜂蜜，當巢內貯滿蜂蜜時，人們以離蜜機搖取，
      經過濾分裝始成為香甜可口的商品蜜，此有九十年十二月行政院農業委員會中
      部辦公室輔導、行政院農業委員會苗栗區農業改良場編輯、台灣省養蜂協會印
      製之「蜂蜜的實用價值」第二頁附呈可稽，又台灣因主要採蜜期下雨頻率很高
      ，蜂農為確保採蜜量，常採取有蜜即採，等不及讓蜂蜜自然熟成含水率降低後
      再採，採蜜相隔日數少，所採收的蜂蜜含水率偏高，多在百分之二十三以上百
      分之二十八以下（今年採收期碰上雨季更在百分之二十八以上）。姑不論原告
      已稱系爭機器可在二十分鐘內將百分之二十四水分濃縮為百分之二十，即就原
      告保證於二十分鐘內完成產品之製造而言，其顯係保證無論未濃縮新鮮蜂蜜之
      含水率多少均可於二十分鐘內完成產品之製造，此應屬於系爭機器之品質保證
      ，故應以最高含水率計算濃縮速度，始符合原告保證之旨，因此以行政院農業
      委員會苗栗區農業改良場九十二年九月二十三日苗場第０九二００四０八二號
      函復抽驗結果樣本含水率（樣本有百分之九十以上含水率介於百分之二十二至
      二十六間）之最高含水率百分之二十六計算（惟查在多雨季節收成之蜂蜜含水
      率尚在百分之二十八以上），則系爭機器顯然無法於二十分鐘內將水分排除至
      百分之二十以下，至於鑑定人所謂尚可生產乙級產品（百分之二十三以下百分
      之二十以上）乙節，既然採收之蜂蜜已有在百分之二十三以下（如上開函所稱
      含水率介於百分之二十二至二十六間），又何需使用機器加以濃縮？因此原告
      既有保證品質，兩造間自應以能排除水分至百分之二十為濃縮加工標準，始符
      合契約當事人之真意。且若需長時間保存以確保蜂蜜品質，濃縮於百分之二十
      以下是必要的，目前市面上也有大型的真空濃縮設備作為代工濃縮。被告購置
      系爭設備，旨在將採收之蜂蜜以真空濃縮設備作為代工濃縮，以確保蜂蜜品質
      ，故應將蜂蜜濃縮於百分之二十以下，否則俟蜂巢內蜂蜜水分降到百分之二十
      以下再予採收即可，又何須購置系爭機器？故探求當事人之真意，兩造既已特
      別約定二十分鐘內完成濃縮，自屬約定濃縮至百分之二十以下之「商品蜜」，
      為計算系爭機器濃縮速度之標準，此與國家標準如何分類如何無關。
    (七)鑑定報告九十二年八月四日補充說明認為「熱交換器法蘭材質太薄，經熱賬冷
      縮後裂開漏水，於實驗當時並未發生」，不無錯誤，蓋一系爭機器於啟動後，
      「熱交換器」中即產生水，且一打開其導流管即有水流出，且水有異味，何能
      謂內管未發生裂開漏水？二九十一年十二月六日鑑定時，鑑定人僅作蜂蜜濃縮
      速度之測試，連蜂蜜中有無滲水或異物存在，未予化驗，且鑑定時是從「濃縮
      罐」取出蜂蜜測試，並非從熱交換器導流管取出蜂蜜，則鑑定人謂實驗當時並
      未發生裂開漏水，殊屬無稽，況鑑定人未予說明水從何而來，自有未合。法蘭
      、鋼管及焊接技術等均屬隱藏部分，其有無裂開無從外觀察知，該鑑定人未就
      該隱藏部分鑑定，何能知悉未發生裂開漏水？系爭機器使用三○四鋼管焊接技
      術，如焊接部位有內應力存在，或焊接區晶粒粗大，於熱脹冷縮之情況下，會
      導致焊道或熱影響區（HA區）產生龜裂，因此於焊接時應由合格技師依據一定
      程序及注意事項施作，而且在焊接後，應將焊接殘留應力予以消除，並應避免
      敏化現象，始保證焊接品質，惟該補充說明並未鑑定該鋼管焊接施作有無符合
      品質要求，即遽謂未發生裂開漏水，自有可議。九十二年八月四日補充說明認
      為冷卻器正常運作，惟查九十一年十二月六日鑑定時，鑑定人僅作蜂蜜濃縮速
      度之測試，其並未就冷卻能力加以鑑定，且其亦無數據說明，該補充說明自有
      未合。補充說明認為熱交換器高度原為二．○公尺，之後修改為一．七公尺，
      依比例，濃縮水份速率降低百分之十至百分之十五云云，惟查此項修改係原告
      自行修改，原告斷無自行降低濃縮水份速率之理，殊則熱交換器之容量並未修
      改，無論排出部位之高低，均無影響濃縮水份速率之高低，足證該補充說明顯
      有錯誤。九十二年八月四日補充說明既有上述之錯誤，被告仍請求另送財團法
      人金屬工業研究發展中心鑑定：一熱交換器內管有無漏水？如有，究為何因？
      如無，水又從何而來？二熱交換器內管如裂開，是否因焊接技術、品質之不良
      而引起？其裂痕是否因繼續使用而增加？又裂開漏水是否即滲水入蜂蜜中？且
      漏水會降低濃縮水份速率多少？三冷卻器是否因能力不夠，使溫度過高，致真
      空設備無法運作排除水分？
    (八)被告曾於親自操作系爭機器時，將被告代工蜂農之蜂蜜燒焦（因加熱器噴不出
      蜂蜜，而致蜂蜜硬化、燒焦），原告在驚慌之餘，乃將加熱器拆下運回修改，
      原告自行在其工廠修改一段時間後才又運回裝上，惟系爭機器以後仍發生陸續
      損害被告代工蜂農之蜂蜜之事，足證系爭機器之加熱器確有瑕疵，從而其瑕疵
      為何即有究明之必要，況查原告如何修改係其專業範圍之事，而且其係在自己
      工廠內進行修改，外人無從干預，被告又何能予以指示如何修改？再者，被告
      係外行人，原告又何以會聽從被告之指示？被告僅要求原告應將系爭機器修改
      至無瑕疵而已，並未指示如何修改，原告謂被告要求將加熱器降低云云，不無
      張冠李戴之嫌，至於系爭機器由原告設計、生產，其本應能適合在總容量以下
      之任何數量蜂蜜之濃縮，始符合契約之本質，原告不應將其無法改善瑕疵之結
      果責任推給被告。原告修改加熱器，係以將其內管鋸短後再焊接之方式處理，
      而非以新材料重新施作，應為加熱器內管、法蘭裂開漏水之原因，查該加熱器
      係使用三○四鋼管焊接技術，其技術要求為焊接部位不能有內應力存在，或焊
      接區不能晶粒粗大，否則以後在使用時於熱脹冷縮下，將導致焊道或熱影響區
      （HA區）產生龜裂，因此於焊接時應由合格技師依據一定程序及注意事項施作
      ，而且在焊接後，應將焊接殘留應力予以消除，並應避免敏化現象，始保證焊
      接品質，但查原告係以將其內管鋸短後再焊接之方式處理，此種情形會因內管
      不均整（因非新材料），易造成焊接部位有內應力存在，或焊接區晶粒粗大之
      嚴重缺陷，此亦其會龜裂漏水之原因，由該加熱器內管、法蘭是否裂開漏水屬
      於隱藏部分，無法從外觀得知，鈞院尚未就上述隱藏部分加以鑑定，因此本件
      殊有另行就上述瑕疵之有無加以鑑定之必要。系爭機器經原告修改多次，仍無
      法改善其瑕疵，造成被告代工蜂農炳煌等人之蜂蜜損害，而此種損害之原因，
      絕非僅止於系爭機器是否能於二十分鐘內完成濃縮原因之一端而已，應還有其
      他瑕疵存在所造成，蓋濃縮速度雖慢但應不至於將蜂蜜弄壞（鈞院九十一年十
      二月六日測試之蜂蜜，亦有未久即酸壞之情形，顯然濃縮時已被加入生水），
      因此本件應有另行鑑定有無被告所主張之加熱器內管裂開漏水等瑕疵，又本件
      反訴部分，被告係請求蜂蜜遭受損害之賠償，而損害之原因何在？其與加熱器
      內管裂開漏水等瑕疵有無關聯？應有予以明瞭之必要，因此本件無論本訴或反
      訴，均有另行鑑定之必要，尤其鈞院囑託台灣省機械技師公會鑑定之項目，與
      被告主張上述鑑定項目不同，自不能謂無另行鑑定之必要，更何況被告就反訴
      應負舉證責任，被告請求另行鑑定，應無不合。被告於八十九年一月六日以第
      四號存証信函，及於八十九年六月八日以第八十六號存証信函致原告時，即稱
      系爭機器造成被告代工蜂農蔡炳煌等人之產品損害，並予以解除契約，顯然被
      告自始即向原告通知系爭機器之使用會損害蜂蜜，否則原告又何須修改系爭機
      器多次？而且原告亦不敢再繼續向被告收取貨款？因此系爭機器有無被告主張
      加熱器內管裂開漏水等瑕疵存在，係為被告解除契約合法與否所繫，應有另行
      鑑定之必要。原告於鈞院九十一年十二月六日測試時稱：「（系爭機器）第一
      次使用，因為是冷的，必需要先加熱將槽內的水分排除形成真空，才能起算製
      造時間，第二次使用因為已經加熱就不需要加熱。」惟查系爭機器在第一次加
      熱後並無法將槽內的水分排除，反而槽內因內管裂開而漏水，按鈞院於九十一
      年十二月六日測試時，並未命鑑定人檢驗在第一次加熱後，槽內是否水分已排
      除而形成真空之狀態，此觀勘驗筆錄記載：「啟動鍋爐四：○○，加熱排除槽
      內水分，四：一八：一○進料…」即明，而鑑定人於測試時，既未特別就當時
      槽內有無形成真空之狀態加以檢驗，則台灣省機械技師公會鑑定報告九十二年
      八月四日補充說明謂：「熱交換器法蘭材質太薄，經熱賬冷縮後裂開漏水，於
      實驗當時並未發生」，即屬無稽，而無可採，自有另行鑑定之必要。原告於鈞
      院九十一年十二月六日測試時稱：「機器是可將百分之二十四的蜜在二十分鐘
      內濃縮成百分之二十。」足證兩造有特別約定系爭機器應於二十分鐘內將蜂蜜
      濃縮至百分之二十以下，否則即屬違約，鑑定報告結論謂系爭機器可於二十分
      鐘內乙級蜂蜜產品云云，殊與兩造之上開特別約定無涉，應無可採，況查為確
      保蜂蜜品質，亦應濃縮於百分之二十以下。鈞院九十一年十二月六日測試時，
      所使用蜂蜜八桶之含水量平均為24.8875﹪〔（24.3﹪+24.1﹪+24.3﹪+24.3
      ﹪+25.8﹪+25.9﹪+26.1﹪+24.3﹪）÷8＝24.8875﹪〕，在濃縮運作二十分鐘
      後停機（自四：五一：三一至五：一一）以人工檢測蜂蜜含水量為22.5﹪顯然
      系爭機器無法於二十分鐘內將水分排除至百分之二十，又以此計算排除水分速
      度平均為每分鐘0.119375﹪〔（24.8875﹪－22.5﹪）÷20＝0.119375﹪〕，
      即以原告於鈞院勘驗所稱：「機器是可將百分之二十四的蜜在二十分鐘內濃縮
      成百分之二十。」計算蜂蜜含水量在百分之二十四之排水時間，亦需要三十三
      分鐘以上〔（24﹪－2﹪）÷0.119375﹪＝33.5〕，而此與勘驗筆錄記載最後
      之含水量為20.1﹪，及系爭機器實際運轉時間前後合計三十二分鐘〔自四：五
      一：三一至五：一一（二十分鐘），自五：一六：一○至五：二一（五分鐘）
      ，自五：二八：三○至五：三三（五分鐘），自五：三九：二五至五：四一（
      二分鐘）〕，亦相差無幾，足證系爭機器無法於二十分鐘內完成產品之製造。
      尤其，原告既稱可於二十分鐘內將蜂蜜水分排除至百分之二十，則何以無法一
      次即完成水分排除至百分之二十，而須多次以人工停機檢測蜂蜜含水量才能完
      成蜂蜜濃縮而無自動控制功能（系爭機器裝有自動控制器）？例如於鈞院勘驗
      時尚須四次人工停機才可測得含水量百分之二十．一，原告迄今無法提出說明
      ，足證系爭機器確有隱藏之瑕疵存在，有另行鑑定之必要。原告除將加熱器修
      改外，亦曾修改控制器、攪拌器，甚至於鈞院前往測試之前幾天，被告假借維
      修機器之理由，修改增加真空壓力，顯見原告自知系爭機器有瑕疵，而故意不
      告知被告，自應負瑕疵擔保責任。
    (九)被告於九十二年十月二十一日以第二七四七號存證信函催告原告稱系爭加熱器
      加熱管未依約使用「無縫」不銹鋼管致生漏水現象，惟原告接獲存證信函後，
      僅以「台端所述洵與事實不符，亦無具體資料可資為證」，而未予置理，由於
      原告一再拒絕另送其他單位鑑定，且鑑定人一再為偏頗於原告之補充說明，被
      告在不得已之情形下請人打開系爭加熱器後，赫然發現加熱器之九十一支加熱
      管均為「有縫」鋼管，且加熱管鋸短再焊接之處亦不均整，按「無縫」不銹鋼
      管與「有縫」不銹鋼管之價格相差數倍，原告顯然偷工減料，以低價「有縫」
      不銹鋼管冒充高價「無縫」不銹鋼管，系爭機器顯有瑕疵，且既使用有縫鋼管
      ，如不就加熱管加以鑑定，何能斷定其無漏水？原告主張鑑定報告「補充說明
      二」謂：「若實驗當時有法蘭或鋼管裂開之情事發生，蒸氣將以極為高壓高速
      ﹙如強大水柱﹚噴入熱交換器之蜂蜜中，則蜂蜜中水分含量將大幅提昇，而無
      法將低蜂蜜中含量，再者，通常鑑定壓力管有無破管之第一步工作為『檢查蒸
      氣管內壓力是否有不正常下降現象』，而鑑定人當時，亦曾注意鍋爐開機後，
      蒸氣館內壓力表是否有不正常下降，而確定『鑑定當時蒸氣管內壓力表並無不
      正常下降而判定無破管』，自無再需檢查隱藏部分…若冷卻器冷卻能力不足，
      則本系爭裝置即無法於二十分鐘內完成產品之製造…『蜂蜜回桶內，所減少之
      量亦等於所排出之水量』…」，惟查：試驗當時鑑定人並無鑑定蒸氣管內壓力
      是否有不正常下降現象，此觀鈞院九十一年十二月六日勘驗筆錄無任何有關蒸
      氣壓力數據之記載即明，鑑定人謂鑑定當時蒸氣管內壓力表並無不正常下降而
      判定無破管，即屬錯誤。若加熱器無破管，何以系爭機器會損害蜂農委託被告
      加工之蜂蜜？尤以原告親自操作系爭機器，亦將蜂農謝財發之蜂蜜予以損害？
      三被告於九十一年十二月六日鈞院勘驗時，於法官離開後，曾向鑑定人反應在
      濃縮蜂蜜後，最後一桶蜂蜜水分往往高於第一桶百分之一以上之不合理現象，
      惟鑑定人不但未予置理，反而故意於鑑定報告中省略此點而不提，甚至於補充
      說明二偽稱被告「亦曾說水分甜度正常」及「蜂蜜裝回桶內，所減少之量亦等
      於所排出之水量」云云，不僅杜撰事實，且亦超過鑑定人之職務範圍，其鑑定
      報告及補充說明自有可議。
    (十)九十一年十二月六日鈞院勘驗時，並未磅稱濃縮前之蜂蜜總重量，與濃縮後蜂
      蜜重量加上排水重量後之總重量是否相同，因此鑑定補充說明謂「蜂蜜裝回桶
      內，所減少之量亦等於所排出之水量」，自屬無據。補充說明僅謂若冷卻器冷
      卻能力不足，則本系爭裝置即無法於二十分鐘內完成產品之製造云云，惟並未
      說明何以冷卻能力足夠，尤其系爭裝置無法於二十分鐘內將蜂蜜水分排除至原
      告所保證之百分之二十以下，鑑定人謂冷卻能力足夠，尚屬無稽。再者，冷卻
      能力不足，將使水分抽不動（排不出水分），而降低濃縮之速度，鑑定人謂冷
      卻能力多少非癥結所在，自屬錯誤，況冷卻機之馬力僅十馬力，不僅與應有之
      三十馬力相差甚遠，屬於設計錯誤，亦未能符合合約書之十二．五馬力，應有
      瑕疵。加熱器為密閉空間，加熱管及法蘭有漏水，係發生於該密閉空間內，此
      與加熱器外之蒸氣壓力多寡無關，補充說明二不無錯誤。加熱器之加熱管「管
      內」為蜂蜜，「管外」為水，故加熱管應使用「無縫」不銹鋼管，如使用「有
      縫」鋼管，則「管外」之水，必從管之縫隙流入加熱管內﹙非如補充說明二所
      稱「如強大水柱噴入」﹚，與蜂蜜混合，而產生漏水現象，並損壞蜂蜜，補充
      說明二並未就此加以說明，已無足採。補充說明二謂「每次使用此套設備後，
      應清洗殘留在濃縮罐、導流管內之蜂蜜，若未清洗乾淨，殘留之蜂蜜與水結合
      ，日久即產生異味」，惟查系爭設備並無每次使用後清洗濃縮罐、導流管之裝
      置，鑑定人此項認定，即屬無稽，況且鑑定人謂「若未清洗乾淨，殘留之蜂蜜
      與水結合」，其無異承認此套設備每次使用時均會漏水，則系爭機器又何能謂
      真空濃縮？
    (十一)兩造契約約定加熱器之加熱管九十一支「無縫」不銹鋼管，冷凝器之冷卻管應
      為一百七十支「無縫」不銹鋼管，原告卻使用經過焊接之「有縫」鋼管施作，
      有附呈之「估價單」及相片可稽，蓋有縫鋼管須要焊接（無縫鋼管一體成型，
      無須焊接，價格高於有縫鋼管數倍），極易因焊接品質不良而有縫隙（原告將
      加熱管鋸短後焊接，亦為漏水原因），此為加熱管、冷卻管產生漏水原因，使
      濃縮中之蜂蜜滲入生水，致蜂蜜遭受損害，系爭機器原應以真空方式進行濃縮
      ，而其加熱管、冷卻管發生漏水，系爭機器自無「真空」濃縮之功能（所謂真
      空濃縮，應係蜂蜜與加熱水分離，且蜂蜜在真空之狀態濃縮，如加熱管、冷卻
      管發生漏水，即無真空濃縮），因原告使用有縫鋼管施作加熱器、冷凝器，應
      屬於重大缺陷，且原告迄今無從補正。又原告修改加熱器，係以將加熱管鋸短
      後再焊接之方式處理，而非以新材料重新施作，致加熱管有不均整現象，造成
      焊接部位有內應力存在，或焊接區晶粒粗大之重大缺陷，此為漏水原因，如附
      呈照片所示，加熱管鋸短後焊接部分顯有凹凸不平之現象，證明原告確使用焊
      接過之「有縫」鋼管，不僅焊接縫清晰可見，且以手觸摸即可感覺有焊接縫存
      在。雙方之補充契約書第一條約定：「乙方﹙原告﹚承製上開設備及裝置應保
      證符合政府所規定之工業安全標準、環保標準及其他相關之法定標準，不得有
      損害甲方與他人之財產、人身安全之情事發生，否則視為違約，乙方應對甲方
      或其他被害人負損害賠償責任，並應給付本件工程總價壹倍之懲罰性違約金與
      甲方﹙被告﹚。」又雙方約定加熱器及冷凝器應使用無縫不銹鋼，惟原告卻偷
      工減料使用有縫鋼管，且以鋸短加熱管後焊接之方式，而使加熱器及冷凝器中
      之鋼管、法蘭裂開漏水，致蜂蜜滲入生水而酸敗，依上開約定及民法上不完全
      給付規定，原告自應負損害賠償責任，被告爰為同時抗辯，尤其關於蜂蜜酸敗
      之事實，業經證人洪義發等人結證屬實，而原告既對此加以否認，因此本件殊
      有另送鑑定之必要。又鑑定人前僅就系爭機器之速度做測試，尚未就系爭機器
      之濃縮功能做鑑定，亦未就系爭加熱器內隱藏部分之加熱管是否有縫隙做過鑑
      定，即遽謂加熱器未漏水，未免過於主觀，有另送其他單位鑑定之必要，否則
      無從判斷系爭機器有無瑕疵。
    (十二)被告於八十七年十一、二，月間即委由合興水電行裝設一台三十馬力變相機，
      而將電力變為三相二二○伏特之電力，該變相機使用範圍可達四十馬力，足敷
      系爭機器之電力使用，尤其系爭機器並非同時運作，而係各部門機器先後運作
      ，更無謂電力不足使用之情形，加之如變相機不夠使用，只要立即更換馬力較
      大之變相機即可，被告早已配合提供專用電力給原告裝設系爭機器，並無任何
      遲延之情事，否則原告如何試車？又在試車時損害蜂蜜，此有合興水電行負責
      人劉盡君足資傳證，被告於八十八年三月十日申請單相之供電，係因另有其他
      需要之用電，與系爭機器之用電無涉，否則系爭機器需用三相電力，而被告該
      日僅申請單相電力又豈能合用？此觀台灣電力股份有限公司台南區營業處九十
      二年九月九日Ｄ台南業營0000-0000Ｙ函稱單相供電不能供應三相之
      機器設備即明，至於原告稱：「被告廠房原有電源僅為單相二二０伏特電源，
      不足以供裝置運作之用，是被告於八十八年三月間再行申請一付單相二二０伏
      特電源，並再行併聯做為三相二二０電源使用方得進行試車」，殊屬無稽，蓋
      單相供電不能供應三相之機器設備，已如前所述，則又何能將二個單相電源併
      聯做為三相電源使用？
    (十三)原告謂系爭機器所需電力為五十六ＨＰ，顯非實在，因實際使用之馬力為三九
      ．五ＨＰ：一蒸汽鍋爐及水處理設備，僅為九．五ＨＰ，包括：編號馬達２
      ＨＰ，編號馬達２ＨＰ，編號馬達２ＨＰ，編號馬達３ＨＰ，編號冷
      卻塔馬達０．５ＨＰ。二濃縮槽真空幫浦馬達為２０ＨＰ。三濃縮槽攪拌機，
      原告為改善加快速度而增設，但不在契約範圍內，且其自始即無法使用，故不
      應予計入。四冷卻系統馬達僅為１０ＨＰ﹙原告謂該馬達為２５ＨＰ﹚，以上
      合計３９．５ＨＰ。就前開冷卻系統馬達，原告即稱需用２５ＨＰ﹙請見卷第
      二五七頁﹚，足證被告主張該冷卻器需要３０ＨＰ以上才能使真空設備運作，
      非無根據，惟原告僅裝設馬達１０ＨＰ之冷卻系統，顯然有冷卻能力不足之缺
      陷。況冷卻能力不足，亦為系爭機器濃縮速度緩慢原因之一，因此雙方關於系
      爭冷卻系統之冷卻能力是否僅為１０ＨＰ，及是否冷卻能力不足之爭執，殊有
      另送鑑定之必要。
    (十四)系爭機器係為分段輪流運轉之方式進行，並非需要同時連續運轉，應無電力不
      足之問題，況查被告所使用之變相器可達四十馬力，其配線及開關裝置均亦為
      四十馬力以上，顯足敷系爭機器使用，縱令不敷使用，被告僅須另購馬力較大
      之變相器即可，原告主張被告未予配合致其遲延交付系爭機器，應無可採。原
      告稱二組單相電流可併聯為三相電流云云，惟查被告係以購置變相器作為系爭
      機器之供電方式，因此縱令有此供電方式﹙被告予以否認﹚，亦無影響於原告
      遲延交付系爭機器之事實，蓋被告自始即有單相電流可使用。
三、證據：提出八十九年一月六日第四號存證信函一份、鍋鑪設備及真空濃縮裝置測
    試記錄一份、照片七張、電費明細資料查詢表一紙、附圖、中榮精機公司檢驗報
    告一份、報價單二份、估價單六紙、合興水電行證明書一紙、證明書八張等為證
    。聲請囑託財團法人金屬工業研究發展中心另為鑑定，函查台灣省養蜂協會，並
    聲請訊問證人江順良、蔡炳煌、洪義發、陳德隆、張國賢、許瑞仁、邱厚勝、謝
    財發、劉盡君等九人。
貳、反訴部分
甲、反訴原告部分
一、聲明：求為判決：(1)反訴被告應給付反訴原告三百四十六萬一千二百元及自反訴
    狀副本送達反訴被告之次日起至清償日止，依年息百分之五計算之利息。(2)反訴
    原告願供擔保請准宣告假執行。
二、陳述：
    (一)系爭「鍋爐設備及真空濃縮裝置」因無法於二十分鐘以內完成產品之製造，致
      試車時損害反訴原告代工蜂農蔡炳煌等人之蜂蜜，反訴被告應負損害賠償責任
      ，反訴原告依民法第二百二十七條規定不完全給付之加害給付請求損害賠償。
    (二)依補充約定書第一條：「乙方（反訴被告光泓公司）承製上開設備及裝置應符
      合政府所規定之工業安全標準、環保標準及其他相關之法定標準，不得有損害
      甲方（反訴原告）與其他人之財產、人身安全之情事發生，否則應視為違約，
      乙方應對甲方或其他被害人負損害賠償責任，並應給付本件工程總價壹倍之懲
      罰性違約金與甲方。」準此，反訴被告如有不完全給付，即屬違約，反訴原告
      得解除契約，並請求系爭機器總價壹倍之違約金，及請求不完全給付之損害賠
      償。又第二條約定：「乙方（反訴被告光泓公司）保證上開設備及裝置，可於
      貳拾分鐘以內完成產品之製造，否則即視為違約，甲方（反訴原告）得不經催
      告逕行解除契約，乙方應將已收工程款返還甲方，並支付同額之違約金。」準
      此，如系爭機器無法於二十分鐘以內將蜂蜜含水量排除至百分之二十以下，即
      視為違約，反訴原告得解除契約，並請求返還已付價款及請求同額之違約金。
      又按因可歸責於債務人之事由，致為不完全給付者，債權人得依關於給付遲延
      或給付不能之規定行使其權利，因不完全給付而生前項以外之損害者，債權人
      並得請求賠償，民法第二百二十七條定有明文，因此不完全給付如為加害給付
      ，除發生原來債務不履行之損害外，更發生超過履行利益之損害，亦得請求損
      害賠償（最高法院七十七年度第七次民事庭會議決議同旨）。系爭機器如不合
      使用時，依合約書附註反訴被告應負責修改，而系爭機器雖經反訴被告多次修
      改，惟仍有加熱器內管、法蘭裂開漏水之缺陷，且冷卻器亦有冷卻能力不足、
      無自動控制能力之缺陷，及無法於二十分鐘內完成產品等缺陷，反訴被告迄今
      無法補正，則反訴被告顯有不完全給付之情形，且反訴被告亦應依補充約定書
      第一條負違約責任（因反訴被告加以爭執，且鑑定人並未就實物鑑定有無此項
      瑕疵，已如前述，應請另行鑑定），又系爭機器無法於二十分鐘以內將蜂蜜含
      水量排除至百分之二十以下，依補充約定書第二條約定，即視為違約，反訴原
      告得不經催告逕行解除契約，而反訴原告除已於上開第四號、第八十六號存証
      信函通知反訴被告解除契約外，茲再為解除契約之意思表示，並以本狀繕本之
      送達為解除契約之通知，反訴原告爰請求返還已付價金一百五十六萬元（反訴
      原告保留違約金請求權）。
    (三)系爭機器損害反訴原告代工蜂農之蜂蜜計九十八桶，其中江順良十八桶、蔡炳
      煌十七桶、洪義發九桶、陳德隆十五桶、張國賢二十三桶、許瑞仁四桶、邱厚
      勝九桶、謝財發三桶，反訴原告因系爭機器損害蜂蜜，已賠償下述之人及金額
      ：江順良三十三萬八千四百元，蔡炳煌三十一萬九千六百元，洪義發十六萬九
      千二百元，陳德隆二十八萬二千元，張國賢四十三萬二千四百元，許瑞仁七萬
      五千二百元，邱厚勝十六萬九千二百元，謝財發十一萬五千二百元，共計一百
      九十萬一千二百元，此部分為加害給付，反訴被告依補充約定書第一條約定及
      民法第二百二十七條第二項規定應負損害賠償責任。
    (四)系爭加熱器之加熱管依約應使用「無縫」不銹鋼管，惟反訴被告卻使用「有縫
      」鋼管，由於反訴被告故意不告知此瑕疵，依民法第三百六十五條第二項規定
      ，反訴原告行使契約解除權不受該條第一項規定六個月之限制。
    (六)反訴原告請求反訴被告給付已付價價金一百五十六萬元﹙反訴原告保留違約金
      請求權﹚，並連帶給付蜂蜜損害之賠償一百九十萬一千二百元，合計請求三百
      四十六萬一千二百元。
三、證據：提出存證信函二件、律師函、合興水電行證明書一紙，聲請傳訊證人謝財
    發、江順良、蔡炳煌、洪義發、陳德隆、張國賢、許瑞仁、邱厚勝、劉盡君等九
    人，並聲請求另為鑑定系爭裝置。
乙、反訴被告部分
一、聲明：求為判決：(1)反訴原告之訴駁回。(2)如受不利判決，反訴被告願供擔保，
    請准宣告免為假執行。
二、陳述：
    (一)不同意反訴原告本於解除契約回復原狀請求權所為訴之追加（即請求返還已付
      價金一百五十六萬元部分）。
    (二)引用本訴之主張及陳述。
    (三)系爭裝置並無反訴原告主張之瑕疵，此觀鑑定報告甚明，反訴原告依不完全給
      付請求賠償即無理由。
丙、本院依聲請囑託台灣省機械技師公會會同勘驗、鑑定及補充說明、函行政院農業
    委員會苖栗區農業改良場查採收蜂蜜之含水量，函台灣電力股份有限公司台南區
    營業處查被告電力設備。
    理    　由
壹、本訴部分
一、原告起訴主張：被告於八十七年八月一日向原告訂約承購「鍋爐設備及真空濃縮
    裝置」乙套，原告於八十七年十一月二十日履約完畢，被告迄今僅給付貨款百分
    之六十，餘款百分之四十計一百零四萬元未付。被告另增購中古雙層鍋三萬元亦
    未清償，前後共欠一百零七萬元，爰依買賣契約請求被告給付買賣價金一百零七
    萬元，及自支付命令送達翌日起至清償日止，按週年利率百分之五計算之利息。
二、被告則以：依「合約書」原告應於八十七年十一月二十日交付系爭裝置且順利運
    作，原告遲至八十八年四月始按裝試車，原告顯然給付遲延，即自八十七年十一
    月二十日起至八十八年四月底止，原告給付遲延至少一六一日以上，依合約書第
    五條每逾一日被告得按總價之千分之三扣款，因此被告至少得予以扣款一百二十
    五萬五千八百元（2,600,000×0.003×161＝1,255,800）（其餘請求權予以保留
    ），被告以此主張抵銷。且依「補充合約書」約定，系爭裝置應於二十分鐘內完
    成產品之製造，否則視為違約，被告得不經催告逕行解除契約，原告應將已收價
    款返還被告，並應支付同額之違約金。系爭裝置屢經原告試車及調整，仍不具備
    於二十分鐘內完成產品製造之約定品質，被告已依補充合約書第二條之約定，於
    八十九年一月六日以第四號存證信函通知原告解除契約，故被告不負給付系爭價
    款之義務。又系爭裝置之加熱器、冷凝器未依約定使用不銹鋼管，而係以焊接方
    式致發生裂縫，使鋼管、法蘭漏水，造成蜂蜜濃縮時滲入生水，造成被告代工蜂
    農蔡炳煌等人之蜂蜜損壞，此為系爭裝置無法於二十分鐘完成產品製造之原因，
    被告因此賠償蔡炳煌等人一百九十萬一千二百元，原告未依債之本旨提出給付，
    應負損害賠償責任，被告爰引同時履行抗辯，自不負給付價金義務等語置辯。
三、原告主張被告於八十七年八月一日向原告訂約承購「鍋爐設備及真空濃縮裝置」
    乙套，原告已於八十八年一月十一日、十三日、十五日，分三天交貨，且按裝完
    畢，被告分別於八十七年八月十日給付訂金即貨款百分之二十，八十八年一月十
    九日給付貨款百分之二十，八十八年二月十二日給付按裝款百分之二十，餘款百
    分之四十計一百零四萬元未付。被告另增購中古雙層鍋三萬元亦未清償，前後共
    欠一百零七萬元，業據提出工程合約書、補充約定書、出貨維修單各一份、估價
    單六紙、冠成起重工程行請款單三紙、應收帳款三張等為證，且為被告所不爭執
    ，堪信原告此部分主張為真實。至原告主張被告應給付上開價金一百零七萬元，
    則為被告否認，並以前揭情詞置辯，則本件首應審究者為：原告是否應負遲延責
    任，並應給付違約金？系爭濃縮裝置是否符合契約約定品質？有無被告所指之瑕
    疵？被告得否解除買賣契約？
四、被告辯稱依合約書原告應於八十七年十一月二十日交付系爭裝置且順利運作，惟
    原告遲至八十八年四月始開始試車，顯然給付遲延，即自八十七年十一月二十日
    起至八十八年四月底止，原告給付遲延至少一六一日以上，依合約書第五條每逾
    一日被告得按總價之千分之三扣，因此被告至少得予以扣款一百二十五萬五千八
    百元，並為同時履行之抗辯。且依債之本旨，原告應至試車完成正常運轉，並使
    系爭裝置合於約定之二十分鐘內完成產品之程度，始能謂交貨完畢云云。經查：
    (一)兩造固於工程合約書約定「交貨期限：自訂約次日起一一○天」、「交貨日期
      ：八十七年十一月二十日」，如逾期完成交貨時，每逾一天由甲方（即被告）
      扣該款總價的千分之三，而原告於八十八年一月十一日、十三日、十五日始分
      批交貨，又系爭設備及裝置應使用二百二十伏特三相電源，依合約書估價單附
      註：「估價未包括土木工程，胴體保溫及電源工事」，則電源應由被告提供等
      情，為兩造所不爭執。
    (二)原告就所主張因被告廠房未完成致無法如期交貨，已為被告否認，原告就此雖
      未舉證以實其說，惟原告另主張被告廠房原有電源僅為單相二二○伏特電源（
      即00-0000-00號電表），不足供系爭裝置使用，系爭裝置於按裝使用後，因電
      力不足常跳電而無法試車使用，八十八年三月間被告再申請一組單相二二○伏
      特電源（即00-0000-00電表），與原來單相二二○十伏特電源併聯做為三相二
      二○電源使用，方得進行試車，故原告於八十八年四月間始試車等語，查：
      1.系爭濃縮裝置需使用三相二百二十伏特電力之動力電源，為兩造所不爭執，
        被告原主張放置系爭裝置之西港鄉○○○段一一三六之三地號（門牌：西港
        鄉溪埔寮村二十號未保存登記建物）之電力於八十五年復電後已有足供系爭
        裝置使用之三相動力電源（第一卷三十七頁），並提出電號：00-00-0000-0
        號電費明細資料查詢單一紙為證，惟據台灣電力公司台南區營業處九十二年
        九月九日函覆上開電源為單相三線110/220伏特供電，不能供應三相二百二
        十伏特之機器設備（第一卷第二八三頁）。本院復再據原告所陳報，且為被
        告所不爭執之被告在上址之電源設備即電號00-0000-00及00-0000-00電表電
        源，函台電公司台南區營業處，據該處九十二年十月二十日函覆電號00-
        0000-00為八十八年三月十日申請用電，以單相三線110/220伏供電；電號
        00-0000-00為九十二年八月十五日申請用電，以三相三線二百二十伏供電（
        第一卷第三四○頁），足見被告在八十七年至八十八年四月間自交貨至試車
        期間，並無配置可供系爭裝置使用之三相二百二十伏特動力電源。參酌系爭
        裝置既於八十八年一月十五日交貨，同年二月間按裝，卻延至同年四月十三
        日始試車，而被告確於同年三月十日另在上址申請一組單相二二○伏特電源
        ，則原告主張因被告電力不足常跳電而無法試，俟八十八年三月間被告再
        申請一組單相二二○伏特電源（即00-0000-00電表），與原來單相二二○十
        伏特電源併聯做為三相二二○電源使用，方得進行試車等情，核與上開事證
        相符，被告雖否認八十八年三月間所申請之電力係供系爭裝置使用，且辯稱
        二個單相電力無法併聯使用成為三相電力云云，惟據台電公司台南區營業處
        九十三年一月二日函覆「高壓不同相別之兩具變壓器供電之二組單相三線
        110/220伏特電表結線，可供應三相220伏特之電力設備」（第二卷第七頁）
        ，益證原告上開主張非虛，被告此部分抗辯尚非可採。
      2.被告嗣另辯稱被告於八十七年十一、十二月間即委由劉盡君即合興水電行裝
        設一台三十馬力變相器，將電力變為三相二二○伏特之電力，並舉證人劉盡
        君證詞為證。惟查：
        (1)證人劉盡君證稱：「大概是八十七年約十一、十二月去買的（指變相器）
          ，買來就裝上去了，當時那部機器已經按裝到快要好了」、「買回來之後
          就將變相器裝好等待，大約隔了幾天才試車」、「試車時機器全部都已經
          放在那裡了」、「當時原告劉先生有算給我聽，那部機器需要的電力大概
          需要二十出頭的馬力，所以才會買三十馬力的變相器」等語，則依證人劉
          盡君所述，其於八十七年十一、十二月間陪同被告法定代理人購置變相器
          後即按裝，當時機器已經「全部放在那裡」、「按裝到快要好」等，然系
          爭裝置係八十八年一月十三、十四、十五日始由原告委託冠成起重行分批
          運至上開被告指定之處所，被告於同年一月十九日依約付款百分之二十，
          同年二月間按裝完成，被告依約於八十八年二月十日付款百分之二十，有
          原告提出收款明細表在卷，且為兩造所不爭執，則證人何以能在八十七年
          十一、十二月間按裝變相器時見到系爭裝置已「全部放在那裡」及「按裝
          到快要好」？又原告業已否認證人陳述，且始終主張系爭裝置須使用五十
          六馬力之電力，參酌被告亦自認系爭裝置實際使用之馬力為三九．五馬力
          （第二卷第六十八頁），與證人陳述系爭裝置須使用二十出頭馬力之動力
          不符，足見證人所述與事實不符，尚難憑採。
        (2)原告主張系爭裝置包括蒸汽鍋爐及水處理設備須十馬力，濃縮槽真空幫浦
          及攪拌機二十一馬力，冷卻系統二十五馬力，於上開設備全部連續運轉時
          共須使用五十六馬力，輕載時亦大於四十六馬力等情，業據提出各該部分
          說明書及組裝圖附卷（第一卷第三一○至三一五頁）。被告雖檢附照片辯
          稱原告所交付系爭裝置之冷卻系統僅有十馬力，惟為原告否認，查系爭裝
          置之冷卻系統係由一組冰水機組（需十馬力）、三個循環幫浦（分別需二
          馬力、一馬力及二馬力）及二個冷卻水塔（分別需二馬力、三馬力）所組
          成，此由兩造約定估價單第七項中記載之冷卻排氣桶包括蒸汽管、水管、
          冷卻管、冰水管、油管等，第八項記載冰水機，第九項另列循環幫浦二馬
          力二只亦明，被告僅據其中十馬力之馬達即謂系爭冷卻系統僅需十馬力動
          力，不足以證明系爭冷卻系統僅需十馬力電力運轉已足。
        (3)系爭裝置既須使用三相二二○伏特電源，被告於八十八年以前並無此項設
          備，已見前述。而以單相二二○伏特電力加裝三十馬力變相器，或併聯二
          組單相二二○伏特電力，以供應須三相二二○伏特電力之用電設備，並非
          台電公司所規定之合法用電方法，且係屬危險之用電方式，而以單相二二
          ○伏特加裝三十馬力變相器無法供應五十六馬力之機器設備使用，恐有過
          載燒損之虞，業據本院詢問台電公司服務中心盧森南，有電話紀錄在卷，
          並據台電公司九十三年一月二日函覆在卷，上開用電方式既屬不合規定之
          危險用電方法，縱如被告所自認系爭機器全載運轉時需用三九．五馬力之
          電力，則以單相二二○伏特加裝三十馬力變相器來帶動需三九．五馬力動
          力之機器，是否可使機器發揮其應有之效能，而無過載之虞，實非無疑義
          ？是被告抗辯於原告交貨及按裝時已提供足夠系爭裝置所需電源，亦難憑
          採。
    (三)依合約書第六條「付款辦法：(1)訂金：百分之二十(2)交貨：百分之二十(3)按裝
      完成：百分之二十(4)試完成：百分之二十(5)尾款：開始使用百分之二十。」
      ，顯然兩造就系爭裝置之價金，係依上述各階段分期給付，並非須至按裝試
      完成，被告始發生給付價金義務，此由被告嗣後亦依交貨、按裝等階段分別給
      付百分之二十價金亦明。又綜觀合約書第一條明定「交貨期限：自訂約（即八
      十七年八月一日）次日起一一○天」，第三條交貨日期：八十七年十一月二十
      日，第六條付款辦法亦依交貨、按裝完成、試完成、開始使用等各階段分期
      付款，足見兩造於合約書所訂交貨日期八十七年十一月二十日，應係指單純的
      交付貨物，並不包括試開始使用。被告於訂約後支付價金百分之二十，原告
      至八十八年一月十一、十三及十五日始委託冠成起重工程行，將系爭裝置分三
      天交貨，而被告於原告交貨後之八十八年一月十九日給付價金百分二十，復於
      按裝完成後之八十八年二月十二日再給付百分之二十，有原告提出收款紀錄三
      紙在卷可明（第一卷第四十三至四十五頁），被告雖辯稱原告僅將機器放在現
      場，沒有組裝，一直到八十八年四月份時才組裝試云云，惟合約書既約定「
      按裝完成」付款百分之二十，而被告確於八十八年二月十二日給付第三期款即
      價金百分之二十，苟未交貨、按裝完成，被告何以未依約扣抵價款而如數付款
      ？則被告既依原告完成交貨、按裝完成等各階段行為如數給付約定價金，足見
      對原告履行各階段給付之時間並無異議，從而，上開各階段之履行顯係出於兩
      造之合意至明。
    (四)按債務人之給付兼需債權人之行為，債務人得以準備給付之事情，通知債權人
      ，以代提出，民法第二百三十五條但書定有明文。又在債權人提供債務人給付
      所需之行為前，債務人不負給付遲延之責任（最高法院八十九年度台上字第一
      三九○號判決要旨參照）。本件依合約書估價單附註所載，電源工事由被告提
      供，被告於原告交貨及按裝時，並未提供適於系爭裝置之電源，所加裝之三十
      馬力變相器，顯然亦無法供應系爭裝置所需，則原告主張被告於八十八年三月
      間另申請一組單相二二○伏特電力，與原有之單相二二○伏特電力併聯使用，
      始解決電源問題，而於八十八年四月始進行試車，尚非無據，此項遲延事由尚
      非可歸責於原告，被告自不得依合約書第五條依遲延日數請求違約金，被告以
      此主張抵銷，即屬無據。
五、按解釋當事人契約之真意，除綜合當事人立約時之一切情況外，應本於誠信原則
    、經濟目的，以為探求。本件被告購買系爭濃縮裝置係作為代工濃縮採收蜂蜜之
    用，兩造固於八十七年八月八日補充合約書第二條約定「乙方（指原告）保證上
    開設備及裝置，可於二十分鐘以內完成產品之製造，否則視為違約，甲方（指被
    告）得不經催告逕行解除契約，乙方應將已收工程款返還甲方，並應支付同額之
    違約金」等語，惟兩造間就「可於二十分鐘以內完成產品之製造」，所指待濃縮
    之採收蜂蜜含水率及所完成之產品等級為何，並未明示於契約，致發生爭議，原
    告主張應以苗栗區農業改良場抽樣之平均值即百分之二十四為準，系爭裝置可於
    二十分鐘內將含水率百分之二十四之蜂蜜濃縮至百分之二十以下，且兩造於補充
    合約書並未約定所完成濃縮之蜂蜜須達百分之二十之甲級標準等語，被告則辯稱
    上開約定應解為品質保證，無論新鮮蜂蜜含水率多少，均可於二十分鐘內完成產
    品之製造，故應以最高含水率百分之二十六計算濃縮速度，始符合保證之旨，否
    則採收之蜂蜜已有在百分之二十三以下，又何需使用系爭裝置加以濃縮等語。則
    就契約所指採收蜂蜜之含水率及系爭裝置可完成之產品等級，自有先予審認必要
    。經查：
    (一)行政院農業委員會苗栗區農業改良場九十二年八月四日覆函記載「蜂蜜含水率
      因採收日數與植物種類而略有差異，如未經濃縮處理其水份超過百分之二十四
      屬正常」（第一卷第二五八頁），該改良場復以九十二年九月二十三日函記載
      「本場曾抽驗未濃縮新鮮蜂蜜，結果樣本有九十％以上含水率介於二十二％至
      二十六％之間」（第一卷第三○一頁），復經參酌台灣省機械技師公會於本件
      鑑定時曾電詢苗栗區農業改良場吳登楨課長，據告知「採收蜂蜜之含水量應介
      於二十三至二十五％之間」（鑑定報告書第四頁），則取上開資料之平均值，
      採收之新鮮蜂蜜平均含水量應為二十四％。又本院於九十一年十二月六日至系
      爭裝置現場勘驗測試時，被告所提供供測試之八桶蜂蜜，經當場測試其含水量
      分別為二四．三％、二四．一％、二四．三％、二四．三％、二五．八％、二
      五．九％、二六．一％、二四．三％，八桶之平均含水量為二四．八九％，業
      經記載於勘驗筆錄，據被告當時自認「桶內蜂蜜會下沈，水分會在上面，所以
      上面的水分濃度會比下半部的水分濃度多一度」（第一卷第一六三頁），而供
      測試蜂蜜每桶重達二百公升，鑑定人僅得就上層之蜂蜜取樣測其含水量，參酌
      被告上開自認，供測試之上開八桶蜂蜜之平均含水量應再減一度，亦可認定供
      測試蜂蜜之平均含水量應在二十四％以下。被告雖辯稱原告既就系爭裝置為品
      質保證，自應以蜂蜜最高含水量作為計算基準云云，惟採收蜂蜜之含水量既有
      高低之別，逕以最高含水量作為計算基準，對原告顯失公平，亦有違誠信原則
      ，本院據上開苗栗農業改良場函覆資料及參酌鑑定時供測試之蜂蜜含水量，其
      平均值既為二十四％，是原告主張應以蜂蜜含水量百分之二十四作為計算基準
      ，自屬可採。
    (二)市售蜂蜜含水率以符合國家甲、乙級標準為濃縮加工原則，蜂蜜品質以含水量
      低於二十％為甲級，含水量低於二十三％為乙級，有苗栗農業改良場九十二年
      九月二十三日函暨附件中華民國蜂蜜國家標準一份在卷可參。兩造於八十八年
      八月八日補充合約書第二條僅約定「乙方保證上開設備及裝置，可於二十分鐘
      以內完成產品之製造」，並未明定所謂「完成產品之製造」應至何種等級。原
      告固主張既未約定等級，自以達到乙級即含水量二十三％以下即符合約定品質
      ，被告則辯稱應達到甲級即含水量二十％以下始符合約定品質。按採收蜂蜜之
      含水量既介於二十二至二十六％之間，則對二十三％以下之採收蜜自無濃縮排
      除水分必要，蜂蜜非昂貴食品，而系爭裝置價格高達二百六十萬元，且於合約
      中保證可於二十分鐘以內完成產品之製造，顯然強調其具備快速排除水分之功
      能，參酌原告於勘驗時亦自認「本機器的設計，是針對百分之二十至二十四之
      間的蜜，機器是可將百分之二十四的蜜在二十分鐘內濃縮成百分之二十」，顯
      係自認對於含水量二十四％之蜂蜜可於二十分鐘內濃縮至二十％以下，即甲級
      標準，則被告主張所約定「可於二十分鐘內完成產品之製造」，應解為將蜂蜜
      含水量濃縮至百分之二十以下之甲級等級，自堪憑採。
六、被告抗辯系爭裝置並未具備原告所保證可於二十分鐘內完成產品製造之約定品質
    ，其原因在於原告修改加熱器，係將內管鋸短後再焊接處理，而非以新材料重新
    施作，造成焊接部位有內應力存在或焊接區晶粒粗大之缺陷，於熱帳冷縮之情況
    下，導致焊道或熱影響區（HA區）產生龜裂，此為加熱器內管、法蘭龜裂漏水之
    原因，此觀鑑定測試時第二十至第二十五分鐘時排除水分平均速度為0.24%/分，
    第二十五至三十分鐘為0.22%/分，第三十一、二分鐘間減少0.1%，其排除水分平
    均速度愈為緩慢，即係熱交換器內管裂開滲水及冷卻器冷卻能力不足夠之故，鑑
    定人並未就此部分作鑑定，聲請委託金屬工業發展研究中心另為鑑定，並以系爭
    裝置具有前述瑕疵，原告係不完全給付，爰引同時履行抗辯權，主張被告無給付
    價金義務云云。經查：
    (一)系爭裝置可否於二十分鐘內完成產品之製造，既生爭議，兩造合意委由台灣省
      機械技師公會派員鑑定，本院於九十一年十二月六月會同該公會指派之鄭鴻儀
      技師至現場為測試鑑定，測試前先就系爭裝置曾做降低加熱器與真空管在
      管線上加裝採樣口，以便以人工停機採樣在濃縮槽下方加裝攪拌器在機器
      中間位置加裝管線等修改事項加以確認，並檢測供測試蜂蜜平均含水量二四．
      八九％，為兩造所不爭執。當日下午四時啟動鍋爐，於加熱排除槽內水分、進
      料、抽料後，自四時五十一分三十一秒啟動蒸汽閥始運轉，二十分鐘後（五時
      十一分）停機取樣含水量二二．五％，五時十六分再度啟動至五時二十一分停
      機取樣含水量二一．三％，五時二十八分再度啟動至五時三十三分停機取樣含
      水量二十．三％，五時三十九分再度啟動至五時四十一分停機取樣含水量二十
      ．一％，業經記載於勘驗筆錄（第一卷第一六四至一六五頁），鑑定報告記載
      「測試前二十分鐘，排除水分速度平均○．一二％／分鐘，排水份度較慢，據
      測試當天實際測試情形，蒸汽鍋爐並未全載供應，可能因此造成排除水份速度
      緩慢之主因，而造成此原因，係操作人員將加熱溫度顯示器誤為採樣溫度顯示
      器，致溫度未設定妥當，致蒸汽鍋爐並未全載供應；而後之五分鐘（二十至二
      十五分鐘），蒸汽鍋爐處於全載狀態，故排除水份速度平均○．二四％／分鐘
      ，再後之五分鐘（二十五至三十分鐘），蒸汽鍋爐處於全載狀態，故排除水分
      速度平均○．二二％／分鐘；最後之測試二分鐘，水份減少○．一％，因測試
      時間太短，應可不予計入討論」，鑑定結論雖認為「系爭『鍋爐設備及真空裝
      置』可於二十分鐘內排除水分二．三九％，所完成產品之含水份二二．五％，
      係屬乙級蜂蜜產品；二十五分時排除水份三．五九％，所完成產品之含水份二
      一．三％，係屬乙級蜂蜜產品；三十分鐘時排除水份四．六九％，所完成產品
      之含水份二十％，係接近甲級蜂蜜產品」，然而判斷系爭裝置是否具備二十分
      鐘內完成產品之製造，仍應斟酌下列因素：
      (1)任何需使用電源之機器設備，均應先經過熱機程序後，機器各部分始能發揮
        其最大效能，此由鑑定報告所示系爭裝置測試時，於啟動蒸汽閥開始濃縮水
        分後，前二十分鐘未全載供應，其排除水份速度平均為每分鐘○．一二％，
        而後五分鐘（即二十至二十五分）蒸汽鍋爐處於全載狀態，排除水份速度平
        均每分鐘○．二四％，再後五分鐘（即二十五至三十分鐘）亦處於全載狀態
        ，排除水份平均速度每分鐘○．二二％等情至明，因此計算系爭裝置之排除
        水份速度自應以全載狀態下為準。則以前述全載供應下排除水份每分鐘○．
        二二％計算，二十分鐘內應可排除水份四．四％，若以每分鐘○．二四％計
        算，二十分鐘內可排除水分達四．八％。
      (2)系爭裝置原係以每次可濃縮八桶蜂蜜，每桶二百公升之數量為準，為兩造於
        勘測時所不爭執（第一卷第一六一頁勘驗筆錄背面），嗣因被告有時代工蜂
        蜜之數量在四桶以下，無法使用系爭裝置，原告乃應被告要求於八十八年三
        月二十九日將加熱器（即熱交換器）高度自二公尺修改降低為一．七公尺，
        以便使四桶以下之蜂蜜亦能使用於系爭裝置加工，此項加熱器修改降低，亦
        據鑑定人於鑑定前會同兩造確認無誤，已見前述，被告於勘驗復自認「原告
        原先不知四桶以下的蜂蜜使用本機器噴不過去，因為有時幫人加工的蜜在四
        桶以下，就不能使用這部機器，蜜在裡面不能循環會燒焦，所以才要求原告
        將加熱器降低，以便四桶以下的蜜也可以使用此機器完成」等語（第一卷第
        一六三頁），足見原告主張系爭裝置原設計每次可濃縮八桶共計一千六百公
        升之蜂蜜，嗣於八十八年三月二十九日應被告要求乃將加熱器高度自二公尺
        降低為一．七公尺，以便得使用於四桶以下之蜂蜜等情，堪信為真實。被告
        嗣雖予否認，辯稱：係原告自行修改，被告斷無自行降低濃縮水份速率之理
        云云，既經原告否認，被告復未舉證證明其前述自認有何與事實不符之處，
        則其嗣後片面否認已自認之事實，尚難憑採。
      (3)原告復主張依工程合約，系爭裝置之規格為二千公升濃縮釜主體，加熱器傳
        熱面積為二十平方公尺，原告於交付系爭裝置後應被告要求將加熱器由二公
        尺截短為一．七公尺，致傳熱面積由二十平方公尺減縮為十七平方公尺，此
        項修改顯將影響熱量之供應效能，傳熱面積減少亦顯影響加熱速度，凡此必
        影響排除水份之速度，則完成產品製造之時間會延長等語，雖為被告否認，
        辯稱：因口徑一樣，馬力沒有少，加熱器降低對完成時間沒有影響云云。然
        查，原告主張系爭裝置之規格濃縮釜主體二千公升，加熱器傳熱面積二十平
        方公尺，業經記載於兩造均不爭執之合約書附件估價單中，本院於測試時就
        加熱器高度是否影響系爭裝置完成產品製造之時間亦請鑑定人併予鑑定，業
        據鑑定人於九十二年八月四日補充說明中記載「熱交換器高度原為二公尺，
        之後改短為一．七公尺，依比例，濃縮水份之速率降低十％至十五％」（第
        一卷第二五七頁），是原告主張因熱交換器改短，影響傳熱面積，延長排除
        水份速度等語，自堪信為真實，被告所辯，尚難採信。則熱交換器原既設計
        為二公尺，於交付後應被告要求降低至一．七公尺，致傳熱面積減少，延長
        排水速度，此項修改事實，既出於被告之要求，尚非可歸責於原告，則計算
        系爭裝置能否於約定時間內完成產品之製造時，自應加計此項延長排除水份
        之時間，即原約定完成產品製造之二十分鐘應延長為二十二至二十三分鐘。
      (4)綜上所陳，採收蜂蜜之含水量既應以平均值即百分之二十四為準，以系爭裝
        置於全載供應下，每分鐘可排除水份○．二二％至○．二四之功能，在二十
        分鐘內可排除水份四．四％至四．八％，即可達到百分之二十之甲級蜜標準
        ，若再加計降低熱交換器所延長之排水時間，系爭裝置原設計之排水速度應
        能更快，則原告主張系爭裝置符合其於補充合約書所保證之約定品質，尚非
        虛偽。
    (二)被告雖抗辯熱交換器的法蘭材質厚度太薄，導致內管經熱脹冷縮後裂開漏水，
      原告以焊修改熱交換器，係將內管鋸短後再焊接，而非以新材料重新施作，造
      成焊接部位有內應力或焊接區晶粒粗大，熱脹冷縮時產生龜裂滲水入濃縮之蜂
      蜜中，且冷卻器冷卻能力不足，致排除水份之平均速度愈為緩慢，並引鑑定報
      告排除水份於二十至二十五分排除水份平均每分鐘○．二四％，二十五至三十
      分平均每分鐘○．二二％，至最後測試二分鐘，僅排除水○．一％等記載為據
      。惟此部分業經鑑定人以九十二年八月四日補充說明分析「熱交換器蒸汽壓力
      在2KG/CM 2，遠大於蜂蜜濃縮罐之壓力，若實驗當時有法蘭裂開之情事發生，
      蒸汽將以即（極）為高壓高速噴入熱交換器之蜂蜜中，則蜂蜜中水含量將大幅
      提升，而無法降低蜂蜜中水含量。另原報告中『蒸汽鍋爐處於全載狀態，故排
      除水份速度平均○．二四％／分鐘，再後之五分鐘（二十五至三十分鐘），蒸
      汽鍋爐處於全載狀態，故排除水份速度平均○．二二％／分鐘』，經分析係蜂
      蜜中含水濃度已降低，可排放之水份減少，當然排除水份速度降低，故原報告
      依實驗數據所繪之結果，應屬合理。故『熱交換器法蘭材質太薄，經熱脹冷縮
      後裂開漏水』，於實驗當時並未發生。」、又「冷卻器（原圖示稱冷凝器）所
      須之冷卻能力，係與整體系統有關，本系統中，冷卻器係將真空設備所排除之
      水氣冷卻成水，並傳送至接受槽，依實驗數據及實驗當時情況判斷，冷卻器確
      有正常運作」等語，有補充鑑定報告附卷可稽。鑑定人復於九十二年十月十五
      日補充說明二中說明「熱交換器若有破口或裂痕，熱送換器蒸汽壓力在2KG/CM
       2情況下，遠大於蜂蜜濃縮罐之壓力，若實驗當時有法蘭或鋼管裂開之情事發
      生，蒸汽將以極為高壓高速（如強大水柱）噴入熱交換器之蜂蜜中，則蜂蜜中
      水含量將大幅提升，而無法降低蜂蜜中水含量。再則，通常鑑定壓力管有無破
      管之第一步工作為『檢查蒸汽管內壓力表是否有不正常下降現象』，而鑑定人
      鑑定當時，亦曾注意鍋爐關機後，蒸汽管內壓力表是否有不正常下降，而確定
      『鑑定當時蒸汽管內壓力表並無不正常下降，而判定無破管』，自無再須檢查
      隱藏部位」、另以本院僅囑託鑑定系爭裝置可否於二十分鐘內完成產品之製造
      ，並未述及冷卻能力之計算，惟仍說明「若冷卻器冷卻能力不足，則系爭裝置
      即無法於二十分鐘內完成產品之製造，至於冷卻器之冷卻能力多少，並非系爭
      癥結所在」，亦有九十二年十月十五日補充說明二在卷可參。是鑑定人因本院
      並未囑託一併鑑定系爭裝置冷卻器之冷卻能力，而未就此部分提出數據（被告
      於鑑定前並未爭執熱交換器漏水及冷卻器之冷卻能力不足），惟鑑定人已從系
      爭裝置之排水速度，肯定冷卻器並無冷卻能力不足之情形，並附帶說明冷卻器
      冷卻能力多少，與系爭裝置能否於二十分鐘內完成產品製造無關。則鑑定人就
      測試時何以全載狀態排除水分速度愈趨緩慢之原因已提出合理說明，且從系爭
      裝置係運用真空濃縮排除水份之原理而設計，既能以合於約定之速度排除水份
      ，憑其專業分析判斷熱交換器、法蘭材質及內管並無裂開漏水，冷卻器冷卻能
      力並無不足情事，得出鑑定結論，況如認熱交換器法蘭、內管苟因焊接不當而
      有破裂漏水情事，以熱交換器蒸汽壓力高達2KG/CM 2之狀況，蒸汽以高壓高速
      噴入濃縮中之蜂蜜，系爭裝置焉能在全載運轉下仍以每分鐘百分之二○．二四
      至百分之○．二二之速度將濃縮中之蜂蜜水份排除至百分之二十以下，俱見鑑
      定人所言，尚非無據，被告猶行爭執，並否認鑑定人之專業判斷，尚難採信。
    (三)再者，九十一年十二月六日勘驗測試，係自四時五十一分三十一秒啟動蒸汽閥
      開始運轉，於二十分鐘後即五時十一分停機採樣，復自五時十六分再度啟動蒸
      汽閥，五時二十一分停機採樣，至五時二十八分再啟動運轉，五時三十三分停
      機採樣，五時三十九分再啟動，於五時四十一分停機採樣，因前二十分蒸汽鍋
      爐未全載供應，排除水份速度平均為每分鐘○．一二％，而後於二十至二十五
      分，及二十五至三十分始蒸汽鍋爐始處於全載狀態，分別達到每分鐘○．二四
      ％與○．二二％之排水速度，則二十至二十五分、二十五至三十分及三十一至
      三十二分之間，蒸汽閥因停機採樣分別關閉達七分與六分鐘之久，其再重新啟
      動蒸汽閥自須相當時間始能發揮正常之排水效能，則最後二分鐘之排水速度自
      不能與前面連續運轉五分鐘之排水速度相比，況在機器運轉一段時間後，蜂蜜
      中水份濃度降低，可排除之水份減少，排除水份速度當然降低，已據鑑定人於
      補充說明中記載，則被告以排水速度愈趨緩慢認定系爭裝置有瑕疵，亦不足據
      。
    (四)至被告抗辯熱交換器之法蘭、鋼管（應指前述之內管）及焊接技術等均屬隱藏
      部分，有無裂開無從外觀察知，鑑定人未就該隱藏部分鑑定，何能知悉未發生
      裂開漏水？且鑑定人僅作蜂蜜濃縮速度之測試，未就系爭裝置之真空濃縮功能
      及冷卻能力加以鑑定，亦無數據說明，此部分仍屬未經鑑定之狀態，爰聲請送
      金屬工業研究發展中心另為鑑定下列事項：一熱交換器內管有無漏水？如有，
      究為何因？如無，水又從何而來？二熱交換器內管如裂開，是否因焊接技術、
      品質不良而引起？其裂痕是否因繼續使用而增加？裂開漏水是否即滲水入蜂蜜
      中？漏水會降低濃縮水份速度多少？三冷卻器是否因能力不夠，使溫度過高，
      致真空設備無法運作排除水分云云。經查，鑑定人據測試結果，已排除熱交換
      器之法蘭、內管有破裂漏水情事，亦判斷冷卻器冷卻能力並無不足現象，均見
      前述，鑑定人對於被告質疑熱交換器法蘭、內管及焊接處裂開漏水、打開熱交
      換器導流管中有水流出，且有異味、冷卻能有不足等疑問，已於補充說明二中
      說明「熱交換器內管並無漏水，水是由空氣中之水氣會隨溫度變化凝結成水滴
      ，再與殘留之蜂蜜結合，日久產生異味」、「熱交換器內管並無裂開」、「冷
      卻器（原圖示稱冷凝器）所須之冷卻能力，係與整體系統有關。本系統中，冷
      卻器係將真空設備所排除之水氣冷卻成水，並傳送至接受槽。依實驗數據（蜂
      蜜含水份）及實驗當時情況判斷，冷卻器確有正常運作」等語（第一卷第三四
      五頁）。參照本院九十一年十二月六日測試時，於啟動鍋爐設備時，曾依鑑定
      人指示先加熱排除濃縮槽內水分後，始將蜂蜜抽送至濃縮槽，而於測試完畢後
      ，鑑定人曾應被告要求打開儲存槽（水），以判斷蜂蜜有無留失，鑑定人自儲
      存槽中取出透明狀之水，當場聞有蜂蜜的味道，有勘驗筆錄可稽。足見系爭裝
      置能將真空排除之水氣冷卻成水，並傳送至儲存槽，自應有正常之冷卻能力，
      且由系爭裝置具備符合契約約定之排水速度，足認具備真空濃縮之功能無疑，
      否則鑑定人何能自儲存槽中取出經真空設備排除水氣所冷卻之水，並嚐出有蜂
      蜜的味道？被告雖以系爭機器啟動後，熱交換器中即產生水，一打開導流管即
      有水流出等事由，認內管有裂開漏水云云，然而真空排除之水氣既傳送至儲存
      槽，空氣中之水氣也會隨溫度變化凝結成水滴，業經鑑定報告說明，尚難僅據
      啟動後，導流管內有水即遽以推定熱交換器內管有漏水情事。又本件係經兩造
      合意委由台灣省機械技師公會鑑定系爭裝置能否於二十分鐘內完成產品之製造
      ，被告於鑑定前並未就熱交換器之法蘭、內管、焊接處裂開漏水及冷卻器冷卻
      能力不足等事項爭執，於鑑定測試當時，亦未提出上開爭執，迄至鑑定人檢送
      鑑定報告後始行提出，既涉專業，本院乃請鑑定人提出說明，被告於鑑定人提
      出九十二年八月四日補充說明後，仍再行爭執，本院乃請鑑定人再為說明，經
      鑑定人再提出九十二年十月十五日補充說明二，其所為二次補充說明均附具相
      當理由，難認有何不實之處，被告猶以嗣後爭執之上述事項未予鑑定為由，聲
      請本院另送金屬工業發展研究中心再為鑑定，核無必要，尚難採酌。又本院勘
      驗時，於測試完畢，鑑定人取儲存槽內之水嚐有蜂蜜的味道，被告曾疑濃縮後
      之蜂蜜有流失，鑑定人認為若要為此項判斷，應將濃縮後之蜂蜜裝回桶內，分
      別稱所減少之量與所排出之水量是否相當（亦可判斷有無外水滲入蜂蜜內），
      嗣因兩造就已加工完成之蜂蜜及儲存槽之水量均稱不爭執而未予測其重量，併
      予說明。
    (五)被告另以被告代工蜂農謝財發等八人之蜂蜜，發生燒焦或酸敗，據以推定熱交
      換器之內管滲水云云，並舉證人謝財發等八人之證詞為據。經查：系爭裝置原
      設計以每次可濃縮八桶蜂蜜，每桶二百公升之數量為準，被告於勘驗時曾自認
      「原告原先不知四桶以下的蜂蜜使用本機器噴不過去，因為有時幫人加工的蜜
      在四桶以下，就不能使用這部機器，蜜在裡面不能循環會燒焦，所以才要求原
      告將加熱器降低，以便四桶以下的蜜也可以使用此機器完成」，原告復應被告
      此項要求始修改機器，將熱交換器之高度由契約約定之二公尺降低至一．七公
      尺，已見前述，且系爭裝置在八十八年四月間始試車，為兩造所不爭，則證人
      謝財發證稱其於八十八年四月間委託被告代工之三桶蜂蜜於代工時壞掉等語，
      自不能排除係熱交換器尚未修改時，因所加工之蜂蜜數量不符標準之故，尚難
      據此推定系爭裝置不具備約定品質。次查，蜂蜜中水份濃度於保存期限之久暫
      固不無影響，惟其包裝品質、運送過程、貯存環境、溫度、濕度等因素亦有密
      切關聯，參照證人洪義發證述：「八十八年五月間委託代工」、「八十八年七
      月間蜂蜜就發酸」，證人陳德隆證述：「八十八年四、五月間委託代工」、「
      約一、二個月後就壞掉」，證人張國賢證述：「約八十八年清明節後不久委託
      代工」、「半年以後就壞了」、「向我買蜜的人退還給我，並向我反應（壞掉
      ）」，證人許瑞仁證述：「清明節後不久委託代工」、「代工回來後．．．經
      過一個月後，消費者反應蜜有問題」，證人邱厚勝證述：「濃縮後約五、六個
      月壞掉」等語（九十二年十二月十五日言詞辯論筆錄），上述證人證述其委託
      被告代工之蜂蜜於載回後約自一個月至半年後，始經由客戶或消費者反應所售
      之蜂蜜酸壞，惟蜂蜜酸敗原因既非僅以含水量為據，尚難以濃縮或出售後一至
      半年間發生酸敗即推定係濃縮過程中滲水之故，況鑑定人已於二份補充說明中
      排除系爭裝置熱交換器內管有破裂滲水情事。復由證人洪義發證述：「（問：
      被告交給你時水份濃度多少？）依我的標準，濃度是有到百分之二十，但不知
      為何會發酸，被告交付的時候，有使用他的儀器測給我看」，證人許瑞仁證述
      ：「我要求他們要濃縮到百分之十八或十九才能保存」、「（問：他交付蜜給
      你時，有無量水份濃度？）有，水份濃度確實是百分之十八、十九」，證人蔡
      炳煌、江順良證述：「代工時我有在場，用儀器測，濃度有達到標準」等語，
      顯見被告於代工後曾經測量濃縮後之蜂蜜濃度，確有達到如證人洪義發、許瑞
      仁、蔡炳煌、江順良所要求之百分之二十以下之甲級標準，益徵系爭裝置具備
      濃縮功能無疑。又上開證人洪義發等八人均為被告聲請傳訊之證人，由證人陳
      德隆先陳述：「代工完，交給我，我就拿走了，他沒有量水份濃度給我看」，
      嗣經訊問「為何他沒有量給你看？」時，竟改稱：「他有量給我看，當時確實
      有達到我的要求」等語，證人邱厚勝自承「不了解機器」，卻將交付代工蜂蜜
      損壞之原因歸咎於機器問題，並陳述係因機器水份縮得不夠等語，其陳述已見
      矛盾。又證人均證稱被告以每桶一萬八千八百元賠償，均出於雙方合意以現金
      交付，然證人交付代工之蜂蜜有些因代工時即損壞而未返還（如證人謝財發）
      ，有些是因發酸而無法出售，經被告建議拿去餵蜂（如證人洪義發、許瑞仁）
      ，有些由證人逕予丟棄（如證人張國賢），有些則由證人出售後始發現發酸（
      如證人張國賢、許瑞仁、蔡炳煌、江順良），則被告不論證人實際受損情形，
      一律以每桶一萬千八百元之現金賠償，顯與常情有違。且由證人所述蜂蜜分別
      於代工後一至六、七個月間始陸續發生酸壞，而自被告獲得之賠償是「我去找
      他爭執，他就馬上算現金給我」（證人張國賢）、「我去找他爭執的時候，他
      說他剛好有現金，就付給我」（證人許瑞仁）、「我到他那裡去，他付現金給
      我」（證人邱厚勝）、「他是以現金賠給我，我要去載蜜，他說蜜壞掉，就付
      現金給我」（證人謝財發），而證人張國賢、許瑞仁、邱厚勝、謝財發陳述獲
      得之賠償金分別為四十三萬二千四百元、七萬五千二百元、十六萬九千二百元
      及十一萬五千二百元不等，有渠等書立之證明書附卷，被告在未事先協調賠償
      金，亦未約定給付賠償日期之情況下，於證人前往爭執時，均能立即按同一標
      準如數支付現款，亦與常情有違，且證人洪義發等八人所出具之受領賠償證明
      書均係九十二年十一月二十一日所立，而賠償合計一百九十萬二千二百元，自
      八十八年事發迄九十二年十一月二十一日，被告均未與上開證人書立任何和解
      書，亦無證人收受現款之收據，被告亦未提出於八十八年間支付證人現款來源
      以供參酌，則證人所述委託代工之蜂蜜受損，是否確自被告獲得各該賠償，自
      非無疑，且被告於反訴起訴狀原主張因系爭裝置試車時損害代工蜂農蔡炳煌等
      人之蜂蜜，損害至少在二百五十萬元，暫請求一百八十四萬二千元。於答辯(六)
      暨準備狀亦記載損害至少二百五十萬元，惟改為暫請求一百九十三萬元（其餘
      請求權保留）（第一卷第三二六頁），嗣答辯(七)暨準備狀又主張賠償蔡炳煌等
      人之損害為一百九十萬一千二百元，則被告前後所述為各該蜂農代工受損之蜂
      蜜數量一致，惟主張因原告加害給付所受之損害，則前後不同，所述是否真實
      ，亦非無疑義。
    (五)綜上所陳，系爭裝置原設計規格，經鑑定能於二十分鐘內將平均含水量百分之
      二十四之採收蜂蜜於二十分鐘內降至百分之二十以下之甲級蜜品質，則原告主
      張系爭裝置合於其於補充約定書所保證之約定品質，自堪採信。被告抗辯系爭
      裝置有不符合約定品質之瑕疵，並以原告未依債之本旨提出給付，且有不完任
      給付情事為由，爰引同時履行抗辯權，拒付價金，要難憑採，被告主張因系爭
      裝置有瑕疵，另依債務不履行之規定解除契約，亦不生解除契約之效力。
七、按「所謂物之瑕疵，係指存在於物之缺點而言，凡依通常交易觀念，或依當事人
    之決定，認為物應具備之價值、效用或品質而不具備者，始為物之瑕疵。若出賣
    之特定物所含數量之缺少，必其缺少促使物之價值、效用或品質有欠缺，方足構
    成物之瑕疵。」、「民法第三百五十九條但書所稱依情形解除契約，顯失公平，
    係謂瑕疵對於買受人所生之損害，與解除對於出賣人所生之損害，有失平衡。」
    （最高法院八十二年度台上字第一一五八號、七十三年度台上字第四三六○號判
    決要旨參照）。被告抗辯依合約書系爭裝置加熱器之加熱管應使用九十一支無縫
    不銹鋼，冷凝器之冷卻管應為一百七十支「無縫」不銹鋼管，惟原告修改加熱器
    係以將加熱管鋸短後再焊接處理，而非以新材料重新施作，造成焊接部位有內應
    力存在，或焊接區晶粒粗大之重大缺陷，未具備合約書估價單所約定應使用無縫
    不銹鋼管之品質，此亦為漏水原因云云。經查，系爭裝置之加熱管應使用九十一
    支無縫不銹鋼管，冷卻管應使用一百七十支無縫不銹鋼管，固據兩造於合約書估
    價單所明定，然鑑定人已排除熱交換器內管有漏水情事，而原告原交付系爭裝置
    之熱交換器，係應被告要求，始將內管由二公尺截短至一．七公尺，此項修改既
    因被告要求而為，即非可歸責於原告，亦見前述，被告自不得以修改後熱交換器
    之內管因鋸短焊接成為非無縫不銹鋼管，爭執原告未交付合於約定品質之物，系
    爭裝置既符合於二十分鐘內將蜂蜜濃縮至百分之二十以下之甲級蜜標準，已具備
    約定之品質與功能，亦足認焊接處並無裂縫。又系爭裝置之水分顯示器（勘驗筆
    錄應係誤載為加熱與水分控制器）無法使用，始由原告加裝採樣口，以便停機採
    樣，以人工檢測蜜中的水份濃度，固屬機器缺失，為鑑定報告所明示，惟此項缺
    失並不至影響系爭裝置濃縮蜂蜜之功能。縱如被告所辯熱交換器內管修改時未另
    行以新材料施作，而係將原內管鋸短焊接處理，不符約定之無縫不銹鋼管，及水
    份顯示器無法使用，始加裝採樣口，不無缺失，然而此項缺失既不影響系爭裝置
    之應具備之效用與功能，被告是否因此即受有損害，要非無疑，則被告據以解除
    契約，顯失公平，自不生解除契約之效力。
八、原告另主張被告另向原告購買中古雙層鍋一具，價金三萬元，未據被告支付，業
    據原告提出出貨維修單一紙為證，且為被告所是認，被告對於原告所交付之買賣
    標的物及其內容均未爭執（第一卷第四○一頁），被告就前述買賣標的物即系爭
    濃縮裝置因給付遲延，原告應支付違約金之抵銷抗辯，既無理由，已見前述，則
    原告本於買賣之法律關係，請求被告給付中古雙層鍋之價金三萬元及自支付命令
    送達翌日起至清償日止，按週年利率百分之五計算之利息，於法有據，應予准許
    。
九、按買受人對於出賣人有交付價金及受領標的物之義務，又遲延之債務，以支付金
    錢為標的者，債權人得請求依法定利率計算之遲延利息，民法第三百六十七條、
    第二百二十三條第一項前段定有明文。本件被告向原告買系爭蜂蜜濃縮裝置及中
    古雙層鍋，原告已依債務本旨提出給付並交付被告，被告依買賣契約自應給付價
    金合計一百零七萬元。從而，原告本於買賣契約之法律關係，請求被告給付價金
    一百零七萬元及自支付命令送達翌日即八十九年十二月二十三日起至清償日止，
    按週年利率百分之五計算之遲延利息，為有理由，應予准許。
貳、反訴部分
一、按訴狀送達後，原告不得將原訴變更或追加他訴，但請求之基礎事實同一、擴張
    或減縮應受判決事項之聲明或不甚礙被告之防禦及訴訟之終結者，不在此限，民
    事訴訟法第二百五十五條第一項第二、三、七款定有明文。次按民事訴訟法第二
    百五十五條第一項第二款所稱之「請求之基礎事實同一」者，係指變更或追加之
    訴與原訴之主要爭點有其共同性，各請求利益之主張在社會生活上可認為同一或
    關連，而就原請求之訴訟及證據資料，於審理繼續進行在相當程度範圍內具有同
    一性或一體性，得基待於後請求之審理予以利用，俾先後兩請求在同一程序得加
    以解決，避免重複審理，進而為統一解決紛爭者即屬之。本件反訴原告原起訴請
    求反訴被告光泓公司應給付一百八十四萬二千四百元，其請求權基礎為因反訴被
    告未依債之本旨提出給付，致損害反訴原告代工蜂農蔡炳煌等人之蜂蜜，造成反
    訴原告須賠償蔡炳煌等人之損害，依民法第二百二十七條第二項之規定提起反訴
    。嗣於訴訟進行中，將此部分之聲明擴張為一百九十三萬元，另以反訴被告光泓
    公司違約，系爭買賣契約業經反訴原告以第四號、第八十六號存證信函解除為由
    ，依民法第二百五十九條之規定，請求反訴被告光泓公司應返還反訴原告已付價
    金一百五十六萬元，此項因契約解除所生之回復原狀請求與前開因不完全給付所
    生之債務不履行以外之請求，其為訴訟標的之請求權基礎不同，應認係訴之追加
    ，雖未據反訴被告同意，惟仍係本於同一買賣契約所生之關係所為之請求，就原
    請求之訴訟及證據資料具有同一性而得加以利用，不甚礙反訴被告之防禦及訴訟
    之終結，是反訴原告所為上開擴張聲明及訴之追加，合於前揭民事訴訟法之規定
    ，應予准許，合先說明。
二、反訴原告起訴主張：反訴原告於八十七年八月一日向反訴被告光泓公司購買鍋爐
    設備及真空濃縮裝置，價金二百六十萬元，約定於八十七年十一月二十日交貨，
    訂有合約書，並於同年八月七日補充約定書中定「乙方（即反訴被告光泓公司）
    承製上開設備及裝置應保證符合政府所規定之工業安全標準、環保標準及其他相
    之法定標準，不得有損害甲方（即反訴原告）與他人之財產、人身安全之情事發
    生，否則視為違約，乙方應對甲方或其他被害人負損害賠償責任。」、「乙方保
    證上開設備及裝置，可於二十分鐘內完成產品之製造，否則視為違約，甲方得不
    經催告逕行解除契約，乙方應將已收工程款返還甲方」，反訴原告已依約給付價
    金一百五十六萬元，詎系爭裝置未具備於二十分鐘內完成產品製造之約定品質，
    於試車時損害反訴原告代工蜂農蔡炳煌等人之蜂蜜，造成反訴原告賠償蔡炳煌一
    百九十三萬元。又系爭裝置熱交換器及冷凝器中之鋼管未使用約定之無縫不銹鋼
    管，而係使用有縫鋼管，且鋸短加熱器再焊接，因焊接品質不良產生縫隙，而使
    加熱器及冷凝器中之鋼管、法蘭裂開漏水，致蜂蜜滲入生水而酸敗，且反訴被告
    故意不告知此項瑕疵，反訴原告已以第四號、第八十六號存證信函解除契約，爰
    依不完全給付、契約解除回復原狀之法律關係，請求反訴被告給付如反訴之聲明
    所示。
三、反訴被告則以：不同意反訴被告為訴之追加。系爭裝置原設計係使用八桶蜂蜜的
    量（每桶二百公升），反訴被告係因反訴原告之要求，始將熱交換器中之加熱管
    自二公尺修改至一．七公尺，以便四桶以下之蜂蜜亦得使用，此項修改減少傳熱
    面積，將延長排除水份之時間，非可歸責於反訴被告。反訴被告於補充合約書僅
    保證可於二十分鐘內完成產品之製造，合約並未約定須濃縮至含水量百分二十之
    甲級標準，故系爭裝置於二十分鐘內可排除水分至百分之二十三之乙級標準，即
    符合約定品質，況系爭裝置可於二十分鐘內將含水量百分之二十四之蜂蜜濃縮至
    百分之二十之甲級標準。又系爭裝置已符合約定品質，其熱交換器並無滲水，亦
    無冷卻器冷卻能力不足情事，業經台灣省機械技師公會鑑定屬實，反訴原告主張
    系爭裝置有瑕疵及造成代工蜂蜜滲水致酸敗，與事實不符等語置辯。
四、經查，系爭裝置原設計規格，經鑑定能於二十分鐘內將平均含水量百分之二十四
    之採收蜂蜜於二十分鐘內降至百分之二十以下之甲級蜜品質，業經台灣省機技師
    公會鑑定在卷。次查，系爭裝置原係約定使用於八桶蜂蜜的量，每桶二百公升，
    業據兩造於勘驗時所是認，反訴被告在系爭裝置交付後，應反訴原告之要求，始
    將熱交換器截短，以便亦能使用於四桶以下的蜂蜜，故熱交換器內管於交付後截
    短焊接，尚非可歸責於反訴被告光泓公司，又縱認反訴被告於熱交換器及冷凝器
    未使用約定之無縫不銹鋼管，不無瑕疵，惟系爭裝置於濃縮過程中並無滲水現象
    ，其冷凝器之冷卻能力亦無不足情事，系爭裝置既仍具備約定濃縮蜂蜜之功能，
    亦據鑑定人分析說明在卷，此項瑕疵即不致減損其效用與功能，則反訴原告主張
    反訴被告光泓公司未依債之本旨提出給付，並據以解除契約，難謂有據，自不生
    解除契約之效力。又系爭裝置有何瑕疵既屬不能證明，證人蔡炳煌等人委託代工
    之蜂蜜於取回後陸續發生酸敗，即難認與系爭裝置有何因果關係，況證人之陳述
    ，亦非無疑義，則反訴原告請求反訴被告應賠償此項因不完全給付所生之加害給
    付，自難認有據。以上均詳如本訴部分所述，不另贅言。
五、準此，反訴原告依解除契約回復原狀之法律關係，請求反訴被告返還已付價金一
    百五十六萬元，依不完全給付之法律關係，請求反訴被告給付損害賠償一百九十
    萬一千二百元，及均自反訴狀繕本送達之次日起至清償日止依法定利率計算之遲
    延利息，為無理由，應予駁回。
六、反訴原告之訴既經駁回，其假執行之聲請亦失所附麗，應併予駁回。
參、據上論結，本件原告之訴為有理由，反訴原告之訴為無理由，依民事訴訟法第七
    十八條、判決如主文。
中　　　華　　　民　　　國　　九十三　　年　　　二　　　月　　　九　　　日
                                臺灣臺南地方法院民事第一庭
~B法　　　官　林逸梅
右為正本係照原本作成
如對本判決上訴，須於判決送達後廿日內向本院提出上訴狀
中　　　華　　　民　　　國　　九十二　　年　　　二　　　月　　　十　　　日
~B法院書記官　孫鈴堯
